ACORDAO-COMPLETO-2491770

ACÓRDÃO 2070/2021 ATA 35/2021 - PLENÁRIO

VISTOS, relatados e discutidos estes autos de Desestatização que cuidam do acompanhamento da 17ª Rodada de Licitações de Blocos Terrestres e Marítimos, com vistas à outorga de concessão para atividades de exploração e produção de petróleo e gás natural, realizada pela Agência Nacional do Petróleo, Gás Natural e Biocombustíveis (ANP) .
ACORDAM os Ministros do Tribunal de Contas da União, reunidos em Sessão do Plenário, diante das razões expostas pelo Relator, em:
9.1. considerar, com fundamento no art. 258, inciso II, do Regimento Interno do TCU, sob o ponto de vista formal e dado o escopo definido para a análise da presente desestatização pela Secretaria de Fiscalização de Infraestrutura de Petróleo e Gás Natural, que a Agência Nacional do Petróleo, Gás Natural e Biocombustíveis (ANP) atendeu aos aspectos de tempestividade, completude e suficiência técnica dos elementos apresentados por meio do acervo documental inerente ao certame da 17ª Rodada de Licitações de Blocos Terrestres e Marítimos;
9.2. recomendar ao Ministério das Minas e Energia, com fulcro no art. 43, inciso I, da Lei 8.443/1992, c/c art. 250, inciso III, do Regimento Interno do TCU, que avalie a conveniência e oportunidade de definir, juntamente com os órgãos e instituições envolvidos, medidas para o aperfeiçoamento dos procedimentos pré-licitatórios relacionados aos aspectos ambientais das áreas a serem ofertadas, submetendo-as à apreciação do CNPE, com o objetivo de se promover melhorias na governança dos processos de oferta dos blocos exploratórios e de licenciamento ambiental das atividades de exploração e produção de petróleo e gás natural, de sorte a conferir maior segurança jurídica e previsibilidade, valorizar economicamente as áreas ofertadas, e bem assim evitar postergações na execução dos investimentos eventualmente contratados; 
9.3. encaminhar cópia deste Acórdão à Agência Nacional do Petróleo, Gás Natural e Biocombustíveis (ANP) , ao Conselho Nacional de Política Energética (CNPE) , ao Ministério do Meio Ambiente (MMA) e ao Ministério de Minas e Energia (MME) , informando-os que o conteúdo da decisão poderá ser consultado no endereço www.tcu.gov.br/acordaos;
9.4. tornar público o relatório de peça 12 com as omissões dos trechos cujo teor da informação foi classificada como confidencial pela ANP, conforme o art. 8º, § 3º, inciso III, c/c art. 11, inciso III, da Resolução-TCU 294/2018, e manter o sigilo do relatório em sua versão completa (peça 13) , sem omissões, bem como das demais peças dos presentes autos com sigilo atribuído no aplicativo "Classificação de peças do e-TCU com restrição de acesso", de modo que a concessão de vistas e cópias destes autos seja feita de acordo com as restrições ou permissões ali constantes;
9.5. arquivar os presentes autos, com base no art. 169, V, do RI/TCU.

Processo de desestatização para o acompanhamento da 17ª Rodada de Licitações de Blocos Terrestres e Marítimos, com vistas à outorga de concessão para atividades de exploração e produção de petróleo e gás natural.

Agência Nacional do Petróleo, Gás Natural e Biocombustíveis.

3. Interessados/Responsáveis: não há.

13.1. Ministros presentes: Ana Arraes (Presidente), Walton Alencar Rodrigues, Augusto Nardes (Relator), Raimundo Carreiro, Bruno Dantas, Vital do Rêgo e Jorge Oliveira.
13.2. Ministros-Substitutos convocados: Augusto Sherman Cavalcanti e Marcos Bemquerer Costa.
13.3. Ministros-Substitutos presentes: André Luís de Carvalho e Weder de Oliveira.

AUGUSTO NARDES

Adoto como relatório a instrução de mérito elaborada no âmbito da Secretaria de Fiscalização de Infraestrutura de Petróleo e Gás Natural (SeinfraPetroleo) (peça 12) , que contou com o endosso dos dirigentes daquela unidade técnica (peça 14 e 15) :
"Introdução.
	Trata-se de processo de desestatização para o acompanhamento da 17ª Rodada de Licitações de Blocos Terrestres e Marítimos, com vistas à outorga de concessão para atividades de exploração e produção de petróleo e gás natural, realizada pela Agência Nacional do Petróleo, Gás Natural e Biocombustíveis (ANP) . O exame é realizado nos termos da Instrução Normativa - IN TCU 81/2018, a qual regulamenta, no âmbito do TCU, os processos de desestatização incluídos na Lei 9.491/1997, no caso, outorga de concessão para exploração de atividade econômica reservada ao Estado.
A presente instrução destina-se ao exame da fase pré-editalícia da 17ª Rodada, com ênfase nos parâmetros técnicos, econômicos e ambientais utilizados no certame, assim como na minuta de contrato de concessão que o acompanha. Na presente assentada, após sucessivos ajustes, encontram-se em oferta os seguintes quantitativos de blocos por Bacia Sedimentar: Campos (15) , Santos (13) , Potiguar (14) e Pelotas (50) .	
Contextualização Acerca do Objeto da Licitação.
As licitações para a concessão de blocos para exploração e produção de petróleo e gás natural são regidas pelo art. 177 da Constituição Federal de 1988, pela legislação setorial específica, especialmente pelas Leis 9.478/1997 (Lei do Petróleo) , e, ainda, pela Resolução ANP 18/2015, a qual regulamenta as licitações de blocos. 
A outorga de áreas para exploração e produção de petróleo e gás natural segue, além das diretrizes emanadas nas mencionadas normas, estratégias definidas pela Presidência da República e pelo Conselho Nacional de Política Energética (CNPE) . A ANP é responsável pelas atividades operacionais inerentes ao planejamento e à execução da outorga, tais como desenvolver estudos visando à delimitação de blocos e promover as licitações das áreas a serem ofertadas. 
Antes, porém, de se adentrar ao tema central desta instrução, cumpre-nos mencionar que após a condução do processo da cessão onerosa, o poder concedente, em especial o Ministério de Minas e Energia (MME) e o CNPE, aperceberam-se da necessidade de melhor estruturar as áreas responsáveis não só pela definição de blocos a serem licitados, mas também dos parâmetros econômicos atrelados às outorgas, haja vista a aparente concentração de atividades na ANP. 
Com efeito, foi publicada a Resolução PPI 103, de 19/11/2019, que, considerando a necessidade de atrair investimentos em exploração e produção de petróleo e gás natural por meio do aumento da competitividade nos leilões, resolveu: 
Art. 1º Recomendar a criação de programa para aprimoramento das licitações de exploração e produção de petróleo e gás natural e de respectivo Comitê Interministerial para seu acompanhamento. 
Dispondo sobre o tema, o Decreto 10.320, de 9/4/2020, instituiu o Programa para Aprimoramento das Licitações de Exploração e Produção de Petróleo e Gás Natural - BidSIM, além de criar seu Comitê Interministerial Executivo. Esse foi composto, paritariamente, por dois representantes de cada órgão: Ministério de Minas e Energia, coordenador; Ministério da Economia; Casa Civil da Presidência da República, por meio da Secretaria Especial do Programa de Parceria de Investimentos; Agência Nacional do Petróleo, Gás Natural e Biocombustíveis - ANP. 
O BidSIM tem por finalidade aumentar a competitividade e a atratividade das áreas a serem ofertadas nas rodadas de licitações de exploração e produção de petróleo e gás natural. Além disso, compete ao Comitê Interministerial Executivo propor eventuais aperfeiçoamentos na governança e na metodologia das rodadas de licitações. Em termos de organização dos trabalhos, o BidSIM foi composto por três subcomitês, cada um com uma finalidade específica.
Interessa-nos em especial, para a modalidade desestatização sob o regime de concessão, as eventuais conclusões exaradas pelos subcomitês 1 e 3. 
Isto posto, o Subcomitê 1, por exemplo, realizará estudos tendo como base o aprendizado e a experiência adquiridos desde a vigência da Lei 12.351/2010, a fim de se comparar, sob os pontos de vista jurídico, técnico e econômico, os regimes de concessão e de partilha da produção, tendo em vista as áreas remanescentes dentro do polígono do pré-sal.  
Já ao subcomitê 3 coube a responsabilidade de elaborar metodologia para classificação das áreas estratégicas para submissão ao CNPE e bem assim avaliar se o mesmo critério poderia ser utilizado para a decisão de se licitar as áreas dentro do polígono do pré-sal no regime de concessão ou partilha, na hipótese de ser flexibilizado o regime estabelecido pela Lei 12.351/2010. 
Importa destacar que o art. 10 do Decreto 10.320/2020 estabeleceu o prazo de 180 dias para a conclusão dos trabalhos, contados da designação dos respectivos membros do Comitê Interministerial Executivo. A Portaria-MME 232, de 2/6/2020, publicada em 5/6/2020, procedeu a designação dos representantes.  Por seu turno, a Portaria-MME 414, de 19/11/2020, prorrogou, a contar de 2/12/2020, por 120 dias, o prazo para a conclusão dos trabalhos.
Portanto, os impactos da medida somente serão efetivos nas próximas licitações para rodadas de concessões.
Destarte, com o intuito de promover a concessão de novas áreas para exploração, a Presidência da República aprovou a Resolução CNPE 24, de 18/10/2019, publicada no Diário Oficial da União (DOU) , Seção 1, em 19/11/2019, que autorizou a ANP a realizar a 17ª Rodada de Licitações de blocos para exploração e produção de petróleo e gás natural. Posteriormente, a Resolução CNPE 11/2020, publicada no Diário Oficial da União (DOU) , Seção 1, em 7/1/2020, alterou o quantitativo de blocos exploratórios originalmente ofertados de 128 para 92 blocos, e da área total de 64.104,99 km² para 53.935,99 km². 
A presente Rodada de Licitações tem por objeto final a outorga de contratos de concessão para exercício das atividades de exploração e produção de petróleo e gás natural em 92 blocos nas Bacias Sedimentares Marítimas de Potiguar, Campos, Santos e Pelotas, totalizando 53.935,99 km² de área, haja vista a exclusão total de oito blocos da Bacia Pará-Maranhão,  exclusão parcial de 24 blocos na Bacia de Pelotas e a reconfiguração dos blocos do Setor SS-AUP5 da Bacia de Santos, conforme exposto pela tabela a seguir:

Tabela 1: Evolução dos blocos ofertados na 17ª Rodada.
	Bacia Sedimentar
	Resolução-CNPE 23/2019
	Resolução-CNPE 11/2020
	Ação adotada

	Campos
	15
	15
	-

	Pará-Maranhão
	8
	0
	Exclusão total.

	Pelotas
	74
	50
	Exclusão parcial de 24 blocos, por sugestão do Informação Técnica nº 2/2019-CGMAC/DILIC/IBAMA.

	Potiguar
	14
	14
	-

	Santos
	17
	13
	Reconfiguração do Setor SS-AUP5: foram agrupados os blocos S-M-1613 e S-M-1615, renomeados S-M-1613; e agrupados os blocos S-M-1617, S-M-1619, S-M-1729 e S-M-1731, renomeados S-M-1617. A medida foi proposta por meio da Nota Técnica nº 25/2020/SPL/ANP-RJ.

Fonte: Notas técnicas da ANP - Elaboração própria.
 Histórico.
A documentação alusiva ao presente exame foi inicialmente composta pelo Extrato do Planejamento da 17ª Rodada de Licitações, a que se refere o § 2º do art. 2º da IN-TCU 81/2018, protocolizado, pela Agência Nacional do Petróleo, Gás Natural e Biocombustíveis, em 19/1/2021 (peça 2) . Observando-se o disposto no art. 8º da IN TCU 81/2018, em 25/4/2021 foi dada entrada do Ofício 26/2021/AUD/ANP-RJ-e (peça 7) , contendo o anexo Ofício 177/2021/SPL/ANP-e, com os documentos, e respectivas ementas, referentes à 17ª Rodada de Licitações, em atendimento ao art. 32 da citada IN (peça 8) . 
O acervo documental de peça 7 constitui os chamados 'itens não digitalizáveis'.
Impende anotar que o presente evento foi objeto da representação apensada, da lavra do Subprocurador Lucas Rocha Furtado, acerca de possíveis irregularidades ocorridas na condução da 17ª Rodada de Licitações relacionadas a aspectos de avaliação ambiental prévia, baseada em matéria jornalística.
A representação foi considerada, no mérito, improcedente, e apensada aos presentes autos, para exame em conjunto e em confronto, haja vista que as informações colhidas naquela ocasião 'permitiram, já na fase em curso, com segurança adequada, concluir pela razoabilidade das decisões adotadas até a homologação dos procedimentos pela manifestação conjunta MMA-MME'. Tudo isto sem prejuízo das análises a serem empreendidas nestes autos.
Releva, ainda, salientar, que o certame, considerando os desdobramentos fáticos da pandemia do covid19, quedou-se suspenso entre 1º/4/2020 (Resolução-Diretoria ANP 0187/2020) e 26/11/2020 (Resolução-Diretoria ANP 0592/2020) .

Delimitação do escopo do presente exame.
No âmbito do Tribunal de Contas da União, a matéria objeto do exame dos autos está disciplinada pela IN TCU 81/2018, a qual dispõe sobre a fiscalização dos processos de desestatização. Conforme dispõe o art. 3º daquela norma devem ser analisados, no que couber, os seguintes elementos aplicáveis à modalidade concessória:
I - deliberação competente para abertura de procedimento licitatório;
II - objeto, área de exploração e prazo do contrato ou do ato administrativo;
III - documentos e planilhas eletrônicas desenvolvidos para avaliação econômico-financeira do empreendimento, inclusive em meio magnético, com fórmulas discriminadas, sem a exigência de senhas de acesso ou qualquer forma de bloqueio aos cálculos, e, quando for o caso, descrição do inter-relacionamento das planilhas apresentadas;
IV - relação de estudos, investigações, levantamentos, projetos, obras e despesas ou investimentos já efetuados, vinculados ao objeto a ser licitado, quando houver, com a discriminação dos custos correspondentes;
[...]
XII - discriminação das garantias exigidas da delegatária para cumprimento do plano de investimentos do empreendimento, adequadas a cada caso;
[...]
XVII - cópia da licença ambiental prévia, das diretrizes para o licenciamento ambiental do empreendimento ou das condicionantes fixadas pelo órgão ambiental responsável, na forma do regulamento setorial, sempre que o objeto da licitação assim o exigir;
[...]
XX - relatório com manifestação do órgão gestor acerca das questões suscitadas durante a audiência pública sobre os estudos de viabilidade, caso ocorra, e sobre a minuta do instrumento convocatório e anexos;
[...]
Parágrafo Único. O Poder Concedente poderá disponibilizar e/ou o Tribunal de Contas da União poderá solicitar outros documentos que entenda necessário para o complemento das informações tratadas neste artigo.
Cabe inicialmente ressaltar que a IN TCU 81/2018 é um importante instrumento para dar cumprimento aos comandos constitucionais dos artigos 70 e 71 da Carta Magna, que tratam do controle externo da Administração Pública em geral. Nesta esteira, destaca-se a fiscalização patrimonial. Como enuncia o art. 176 da Constituição de 1988, as jazidas petrolíferas são patrimônio da União, sendo a exploração e a produção desses recursos naturais, portanto, objeto passível da fiscalização pelo TCU. Desta forma, dar cumprimento ao normativo citado é a fortiori mais que observar regras estabelecidas no âmbito da administração pública. Por conseguinte, é concretizar, de fato, a previsão constitucional e, simultaneamente, o efetivo exercício do controle externo por esta Corte de Contas, na fiscalização do uso do patrimônio público materializado nas jazidas petrolíferas.
Portanto, ao verificar a documentação afeta à IN TCU 81/2018, busca-se avaliar se, na essência, o conjunto de informações recebidas pelo TCU, por meio do Agente Regulador, permite retratar e caracterizar, com abrangência e profundidade adequadas, o objeto e a forma como se pretende realizar a licitação. 
Conforme sobredito, em atendimento ao disposto na IN TCU 81/2018, a ANP encaminhou os documentos listados no Anexo I da presente instrução, por meio do Ofício  26/2021/AUD/ANP-RJ-e, todos à peça 7, em item não digitalizável:
Com o advento da IN TCU 81/2018, e o fim do sistema de múltiplos estágios de acompanhamento dos processos de desestatização, a presente fiscalização priorizará a relevância, materialidade, oportunidade e risco dos atos que compõem o procedimento.
Nesse sentido, nos termos § 6º do art. 9º da IN TCU 81/2018:
O escopo do acompanhamento deve ser aprovado pelo Dirigente da Unidade Técnica, pelo Diretor ou pelo Supervisor, com base no princípio da significância, a partir de proposta da equipe de fiscalização, nos termos do item 3 dos Padrões de Auditoria de Conformidade do TCU, observando os critérios de materialidade, relevância, oportunidade e risco.
Assim, no âmbito desta SeinfraPetróleo, decidiu-se que na assentada presente serão examinados, quanto à aderência ao suporte normativo que rege os leilões de petróleo e gás natural, sob o aspecto formal, os elementos incorporados ao pré-edital, e à minuta do contrato de concessão, após a audiência pública referida, em suas redações finais.
Serão verificados, dentre outros, o cálculo dos bônus mínimos de assinatura, que, no caso, totalizam R$ 557.570.000,00, de acordo com as metodologias utilizadas recorrentemente pela ANP, além da verificação das estimativas dos investimentos a serem assumidos pelos vencedores do certame (Programa Exploratório Mínimo - PEM) nos blocos levados a leilão, que atingem R$ 1.788.210.000,00.  
Além da análise documental que precede à publicação do edital e à sessão pública de oferta, serão analisados, em futura etapa processual, elementos atinentes à adjudicação do objeto e à assinatura dos contratos decorrentes do presente certame.  
No decorrer do acompanhamento, serão utilizadas metodologias de análise documental, reuniões técnicas, conferência de cálculos, pesquisa em sistemas informatizados, confronto de informações e documentos, comparação com a legislação, normativos e jurisprudência do TCU.
O cronograma estimativo da ANP para a 17ª Rodada é o seguinte:
Tabela 2: Cronograma da 17ª Rodada de Licitações - atualizado em 21/5/2021.
	Evento
	Data

	Publicação do pré-edital e da minuta do contrato de concessão.
	27/11/2020

	Início do prazo para preenchimento do formulário de inscrição, entrega dos documentos de inscrição e pagamento da taxa de participação.
	27/11/2020

	Início da disponibilização do pacote de dados técnicos.
	27/11/2020

	Prazo final para contribuições ao pré-edital e à minuta do contrato de concessão e término da consulta pública.
	28/1/2021

	Audiência pública (cidade do Rio de Janeiro) .
	3/2/2021

	Publicação do edital e do modelo do contrato de concessão.
	27/7/2021

	Seminário técnico.
	15/6/2021

	Seminário ambiental e jurídico-fiscal. 
	A definir

	Fim do prazo para preenchimento do formulário de inscrição, entrega dos documentos de inscrição e pagamento da taxa de participação.
	11/8/2021

	Data-limite para apresentação das garantias de oferta. 
	22/9/2021

	Sessão pública de apresentação das ofertas.
	7/10/2021

	Fim do prazo para entrega dos seguintes documentos: (i) de qualificação (licitante vencedora) ; e (ii) Garantia de Oferta Adicional prevista na seção 6.4, alínea (v) , se for o caso.
	18/10/2021

	Adjudicação do objeto e homologação da licitação.
	Até 17/12/2021

	Data-limite para apresentação da garantia financeira do PEM na modalidade penhor de petróleo e gás natural.
	21/12/2021

	Fim do prazo para entrega dos seguintes documentos: (i) de assinatura dos contratos de concessão, exceto garantia financeira do PEM na modalidade penhor de petróleo e gás natural; e (ii) de qualificação da afiliada indicada para assinar o contrato, se for o caso. 
	16/2/2022

	Fim do prazo para pagamento do bônus de assinatura e envio do comprovante.
	16/2/2022

	Assinatura dos contratos de concessão.
	Até 31/3/2022

Fonte: http://rodadas.anp.gov.br/pt/17-rodada-licitacao/cronograma-indicativo, acesso em 6/7/2021, às 13:56.
O certame encontra-se, portanto, na etapa pós Seminário Técnico, realizado na modalidade remota, em 15/6/2021. A publicação da versão final do edital do certame, está prevista para ocorrer em 27/7/2021. 
Exame Técnico.
O exame técnico empreendido tem como objeto de análise a documentação acostada aos autos à peça 7, por intermédio do Ofício 26/2021/AUD/ANP-RJ-e, em obediência ao disposto no art. 8º da IN TCU 81/2018.  
No decorrer dos exames do acervo documental inicialmente encaminhado, verificou-se, além da alteração no quantitativo de blocos ofertados, a reestruturação técnica dos setores e bem assim modificações ao texto do pré-edital e minuta de contrato, conforme será detalhado nos tópicos expostos a seguir.
Reconfiguração de blocos.
É relevante mencionar que os blocos ofertados nesta Rodada, na versão original da proposta, constituíam-se em 121, na forma da Resolução-CNPE 10, 5/6/2018. Em virtude da conclusão do Relatório final elaborado pelo Grupo de Trabalho 200 Milhas Náuticas, instituído no âmbito do CNPE por meio da Resolução 23, de 18/10/2019, foram incorporados sete blocos da Bacia de Santos, a saber: S-M 1378, S-M 1613, S-M 1615, S-M 1617, S-M 1619, S-M 1729 e S-M 1731. Esses, portanto, somaram 128. 
Posteriormente, por solicitação do IBAMA na Informação Técnica 2/2019-CGMAC/DILIC, em relação à Bacia de Pelotas, foi solicitada, e aprovada, a exclusão de 24 Blocos da porção Sul do Setor SP-AR-1, considerando 'a premissa básica adotada em manifestações anteriores' no sentido de não ofertar blocos localizados a menos de 50km da costa e/ou com lâmina d'água inferior a 50m. No caso concreto, haveria indicativos de seamounts com lâmina d'água de 20m. 
De igual modo, o parecer técnico manifestou-se pela exclusão dos oito blocos inicialmente ofertados na bacia marítima Pará-Maranhão, tendo em vista a sugerida inviabilidade ambiental do empreendimento, considerando que haveria riscos de derramamento e toque de óleo na costa do Pará e Maranhão, além do Parque Estadual Marinho Manuel Luís.
Conforme já destacado, o certame, considerando os desdobramentos da pandemia do covid19, quedou-se suspenso entre 1º/4/2020 (Resolução-Diretoria ANP 0187/2020) e 26/11/2020 (Resolução-Diretoria ANP 0592/2020) .
Nesse ínterim, novos dados sísmicos tridimensionais passaram a subsidiar os estudos originais de atratividade exploratória, num primeiro momento registrados pela Nota Técnica 7/2019/SDB/ANP-RJ (peça 7, em item não digitalizável) , e bem assim a consolidação final de informações contida na Nota Técnica 15/2019/SDB/ANP-RJ (peça 7, em item não digitalizável) . 
[omissis].
[omissis]. 
[omissis]. 
[omissis]. 
[omissis].
A seguir serão mostradas a configuração, em visão ampla, da Rodada, assim como as bacias sedimentares em oferta após as modificações levadas a termo:
Figura 1 - Blocos a serem licitados na 17ª Rodada de Licitações, visão geral.

Fonte: Apresentação conduzida pela ANP, por ocasião de Audiência Pública ocorrida em 3/2/2021.
Na ilustração, é mostrado o arranjo final da Bacia de Santos, com destaque para a linha limite da Zona Econômica Exclusiva (cor de tom bege, que cruza a linha azul do polígono do pré-sal) :
Figura 2 - Disposição Final de Blocos reconfigurados da Bacia de Santos.

Fonte: Apresentação conduzida pela ANP, por ocasião de Audiência Pública ocorrida em 3/2/2021.
A seguir, é mostrada a configuração final da Bacia de Pelotas: 
Figura 3 - Disposição Final de Blocos remanescentes ofertados da Bacia de Pelotas.

Fonte: Apresentação conduzida pela ANP, por ocasião de Audiência Pública ocorrida em 3/2/2021.
Em seguida são exibidos os blocos em oferta alusivos à Bacia de Campos:
Figura 4 - Disposição dos Blocos ofertados na Bacia de Campos.

Fonte: Apresentação conduzida pela ANP, por ocasião de Audiência Pública ocorrida em 3/2/2021.
Em derradeiro, a figura a seguir apresenta os blocos ofertados na bacia Potiguar:
Figura 5 - Disposição de Blocos Ofertados da Bacia Potiguar.

Fonte: Apresentação conduzida pela ANP, por ocasião de Audiência Pública ocorrida em 3/2/2021.
Ao final, restou consumada a configuração de oferta apresentada na tabela a seguir:
Tabela 3: Quantitativos e superfícies por bacia sedimentar dos blocos ofertados na 17ª Rodada.
	Bacia
	Quantitativo de blocos
	Área (km²) 

	Campos
	15
	10.427,96

	Pelotas
	50
	20.673,83

	Potiguar
	14
	          10.164,37

	Santos
	13
	          12.669,76

	Total
	92
	          53.935,92

Fonte: Resolução 11/CNPE/2020.
Aspectos gerais do pré-edital e minuta do contrato de concessão.
As modificações aos instrumentos decorreram das sugestões e debates ocorridos no ensejo da Audiência Pública 20/2020, realizada em 3/2/2021, por videoconferência.
Segundo a Nota Técnica 5/2021/SPL-e (peça 7, em item não digitalizável) , diversas alterações aos termos editalícios foram implementadas. A nota técnica consolidou as principais modificações, inclusive de parâmetros técnicos do certame, propostas ao pré-edital da 17ª Rodada de Licitações em relação àquele da rodada anterior. As mudanças de maior realce encontram-se enunciadas a seguir:
Tabela 4: Alterações ao pré-edital consolidadas.
	Dispositivo
	Descrição
	Breve exame das alterações

	Seção 1, Introdução, Subseção 1.6 - Esclarecimentos sobre disposições do edital - Realocação da seção para a seção 11, e aprimoramento de redação.
	A proposta de alteração ensejou aprimoramento na redação da seção, de modo a restar claro que, após o prazo para apresentação de pedidos de esclarecimentos, a ANP não está obrigada a responder eventuais novos pedidos; prever que os esclarecimentos serão disponibilizados no sítio eletrônico rodadas.anp.gov.br; prever que alterações que impliquem modi¿cação das condições originalmente previstas no edital serão também publicadas pela ANP no Diário O¿cial da União. A seção foi realocada para a seção 11, a qual, por sua vez, passou a reunir as questões sobre pedidos de esclarecimentos e informações, visando facilitar o manejo do edital e, por conseguinte, sua compreensão.
	A modificação reagrupa assuntos e matérias conexas, atribuindo melhor sistematização ao documento.

	Seção 4, Inscrição para participação, Subseção 4.2.3 - Organograma do grupo societário - Aprimoramento da redação do quarto parágrafo, com vistas à uniformização de redação. - Introdução de três parágrafos, visando a uniformização de redação da seção.
	O quarto parágrafo foi aprimorado, de modo a uniformizar sua redação com aquela prevista nos próximos editais da ANP, de modo a restar claro que, no caso de entidades fechadas de previdência complementar (EFPCs) , não se faz necessário a identi¿cação dos controladores das EFPCs e dos quotistas dos Fundos de Investimento e dos Fundos de Investimento em Participações (FIPs) , conforme legislação aplicável. Três novos parágrafos foram introduzidos, de modo a uniformizar a redação da seção com aquela a ser prevista nos próximos editais da ANP, de modo a: (i) restar claro que o organograma tem caráter declaratório, sujeitando a licitante, em caso de omissão de informações, às penalidades previstas no edital; (ii) possibilitar, no caso de licitante que não seja controlada ou controle qualquer outra pessoa jurídica, e que nenhum de seus sócios controle qualquer pessoa jurídica, que seja apresentada declaração formal nesse sendo em substituição à estrutura grá¿ca do organograma; e (iii) tornar necessária a reapresentação do organograma, caso haja  alteração na cadeia de controle do grupo societário no curso da Rodada de Licitações e até a assinatura do contrato de concessão.
	A sugestão acrescenta clareza e objetividade à aplicação da regra entabulada.

	Seção 9 - Assinatura do Contrato de Concessão, Subseção 9.2 - Assinatura do contrato de concessão por a¿liada - Alteração de redação do quinto parágrafo da seção.
	A redação foi aprimorada para dispor que a documentação para quali¿cação técnica deverá ser apresentada pela a¿liada quando esta desejar se quali¿car utilizando experiência distinta à que foi utilizada pela licitante vencedora da sessão pública. A a¿liada indicada não necessitará apresentar documentação para quali¿cação técnica caso opte por utilizar a quali¿cação já obtida pela licitante vencedora da sessão pública, sendo neste caso requerida a apresentação de garantia de performance para assinatura do contrato de concessão, nos termos estabelecidos no edital.
	A medida traz simplicidade documental, sem prejuízo ao necessário rigor técnico da comprovação exigida.

	Seção 9 - Assinatura do Contrato de Concessão, Subseção 9.3.2 - Não assinatura por licitante integrante de consórcio - Aprimoramento de redação do primeiro parágrafo da seção.
	A proposta de alteração do primeiro parágrafo recebida no âmbito da Consulta Pública consiste, mais precisamente, em aprimoramento de redação. Tal aprimoramento visa restar claro que eventual aplicação das penalidades previstas na seção 10 e na legislação aplicável incide, apenas, na licitante que não assinar o contrato de concessão, e não às licitantes que com aquela integrem o consórcio vencedor e tenham manifestado interesse em assumir as responsabilidades da licitante desclassi¿cada ou desistente.
	Contribui para a necessária segurança jurídica, em se tratando de disposição de natureza sancionadora.

	Seção 9 - Alteração de redação do sexto parágrafo da seção 9.3.2.
	A proposta de alteração do sexto parágrafo recebida no âmbito da Consulta Pública (referenciada por equívoco, como se incidisse no quinto parágrafo da seção 9.3.2) , ensejou aprimoramento de redação, a ¿m de restar claro que a garantia de oferta será executada e ¿nanceiramente liquidada nos termos da seção 5.5 e será adotado o procedimento disposto na seção 9.3.1 - sem prejuízo da aplicação das penalidades previstas na seção 10 e na legislação aplicável - caso nenhuma das licitantes integrantes do consórcio assuma as responsabilidades da licitante desclassi¿cada ou desistente, ou caso tal consórcio não mantenha pelo menos um de seus integrantes quali¿cado no nível mínimo exigido para o setor onde se localiza o bloco objeto da oferta para atuar na condição de operador da concessão. A nova redação adotada para o parágrafo reforça previsão já constante do segundo parágrafo da seção 9.3.2, que prevê: 'Para tanto, é necessário que o consórcio ofertante mantenha pelo menos uma consorciada quali¿cada no nível mínimo exigido para o setor onde se localiza o bloco objeto da oferta, para atuar na condição de operadora da concessão.'
	Traz maior clareza e objetividade a regra concernente à execução de garantia, o que vislumbramos de boa prática, considerando trazer um eventual ônus à licitante operadora.

	Seção 10 - Das Penalidades Subseção 10.1 - Multa -Aprimoramento de texto referente a hipótese de aplicação de multa, prevista na alínea 'b'.
	O texto da alínea 'b' da seção 10,1 foi aprimorado, de modo a uniformizar sua redação com aquela a ser prevista nos próximos editais da ANP, incluindo-se a expressão 'Excetuada as situações previstas na alínea 'a', e faz-se necessário para diferenciar as situações em que serão aplicadas as multas referentes aos percentuais de 10 (dez) e de 20% (vinte por cento) descritos na seção 10.1. A multa referente ao percentual de 10% (dez por cento) será aplicada na hipótese de não quali¿cação ou perda das condições de habilitação, e a referente ao percentual de 20% (vinte por cento) nas demais hipóteses de a empresa não celebrar o contrato de concessão, descritas na seção 10.1.b.
	Contribui para a ampliação da segurança jurídica, assim como para o mecanismo da ampla defesa, haja vista tratar-se de dispositivo relacionado ao poder sancionador da administração licitante.

	Seção 10 - Das Penalidades Subseção 10.2 - Suspensão Temporária - Alteração de hipótese de aplicação da penalidade.
	A proposta de alteração recebida no âmbito da Consulta Pública ensejou aprimoramento de hipótese de aplicação da penalidade de suspensão do direito de participar de futuras licitações e de contratar com a ANP, de modo a uniformizar tal hipótese com a hipótese a ser prevista nos próximos editais da ANP, excluindo-se a necessidade de que haja reincidência em ser convocada e não assinar o contrato até a data de¿nida pela ANP para que seja aplicada tal penalidade à infratora, e prevendo-se a aplicação da sanção caso esta seja convocada e não assine o respectivo contrato. O aprimoramento do texto restaura a redação contida no edital da 13ª Rodada de Licitações - que possibilitou, recentemente, a adequada punição de empresas desidiosas com a suspensão do direito de participar de futuras licitações e de contratar com a ANP em razão da desistência de assinar o contrato. Observe-se que a alteração pretendida visa alinhar o texto editalício à própria ¿nalidade do certame, que é a outorga do seu objeto às licitantes vencedoras, mediante a celebração dos respectivos contratos de concessão.
	Aproveitando-se de experiência baseada na redação padrão utilizada em rodada anterior, contribui para a ampliação da segurança jurídica, assim como para o mecanismo da ampla defesa, haja vista tratar-se de dispositivo relacionado ao poder sancionador da administração licitante.

	Anexo XIV - Equivalência de unidades de trabalho. Tópico 'Poços Exploratórios' - Alteração de redação e exclusão do último parágrafo.
	Alteração proposta pela Superintendência de Exploração (SEP) , para que haja alinhamento à Cláusula 6.13.3 da minuta do contrato de concessão e exclusão do último parágrafo.
	Modificação que se refere à adequação de redação do texto contratual, o que dá coerência ao processo, considerando a necessária correspondência que deve existir entre ambos os documentos.

	Anexo XIV - Equivalência de unidades de trabalho. Tópico 'Reprocessamento Sísmico 2D e 3D' - Alteração de redação.
	Alteração proposta pela Superintendência de Exploração (SEP) , prevendo exclusão do 'PSTM' e 'PSDM' para que esteja em consonância com a Cláusula 5.6.2 da minuta do contrato de concessão.
	Alteração pertinente à adequação do instrumento convocatório ao texto do contrato, em minuta. 

	Anexo XIV - Equivalência de unidades de trabalho. Tópico 'Levantamentos Gravimétricos e Magnetométricos convencionais' - Alteração de redação, com exclusão do último parágrafo.
	Alteração proposta pela Superintendência de Exploração (SEP) , de modo a retratar com maior precisão o que se pretende dispor, excluindo o último parágrafo por tratar de setores terrestres, os quais não serão objeto de oferta na R17.
	Tal mudança atribui clareza às disposições editalícias, ao tempo que elimina incoerência textual com a natureza dos blocos em oferta.

	Anexo XIV - Equivalência de unidades de trabalho. Levantamentos Gravimétricos Gradiométricos, levantamentos Magnetométricos Gradiométricos e levantamentos Gravimétricos de Alta Resolução - Alteração de redação, com exclusão do segundo parágrafo.
	Alteração proposta pela Superintendência de Exploração (SEP) , de modo a retratar com maior precisão o que se pretende dispor, excluindo-se o segundo parágrafo por não haver setores terrestres a serem objeto de oferta na R17.
	Amplia a precisão e clareza textual do documento, promovendo também  similar ajuste ao empreendido no tópico anterior.

	Anexo XIV - Equivalência de unidades de trabalho. 'Levantamentos Gamaespectrométricos' - Exclusão do tópico.
	Alteração proposta pela Superintendência de Exploração (SEP) . Os levantamentos gamaespectrométricos não são utilizados em ambiente marítimo. Considerando que o edital tem como objeto apenas setores localizados em ambiente marítimo, optou-se por excluir esta atividade para que a redação do Anexo esteja aderente ao ambiente operacional dos blocos em oferta na R17.
	Ajusta o serviço previsto ao objeto contratual, alusivo ao ambiente marítimo. A mudança dá coerência lógica à tabela de equivalências. 

	Anexo XIV - Equivalência de unidades de trabalho. 'Levantamentos Eletromagnéticos' - Alteração de redação, com exclusão do terceiro, quarto e quinto parágrafo.
	Alteração proposta pela Superintendência de Exploração (SEP) , de modo a retratar com maior precisão o que se pretende dispor, excluindo-se o terceiro, quarto e quinto parágrafo por não haver setores terrestres a serem objeto de oferta na R17.
	Ajusta o serviço previsto ao objeto contratual, alusivo ao ambiente marítimo. A mudança dá coerência lógica à tabela de equivalências.

	Anexo XIV - Equivalência de unidades de trabalho.  'Levantamentos Geoquímicos' - Alteração de redação, com exclusão do segundo parágrafo.
	Alteração proposta pela Superintendência de Exploração (SEP) , de modo a retratar com maior precisão o que se pretende dispor, excluindo-se o segundo parágrafo por não haver setores terrestres a serem objeto de oferta na R17.
	Ajusta o serviço previsto ao objeto contratual, alusivo ao ambiente marítimo. A mudança dá coerência lógica à tabela de equivalências.

 Fonte: ANP - Nota Técnica 5/2021/SPL.
Sobre a minuta do contrato anexo ao pré-edital, e salientando não ter ocorrido um debate na acepção própria do termo, acerca das sugestões alusivas à audiência pública - conforme referido pela Nota Técnica 4/2021/SPL-E (peça 7, em item não digitalizável) , seguem as modificações julgadas de maior alcance, a despeito de aspectos em que houve divergência entre os entendimentos da Procuradoria Federal (Parecer 00425/2019/PFANP/PGF/AGU, peça 7, em item não digitalizável) e a manifestação supracitada da Superintendência de Promoção de Licitações (Nota Técnica 15/2019/SPL) :
Tabela 5: Alterações à minuta de contrato, anexa ao pré-edital.
	Dispositivo
	Descrição
	Breve exame das alterações

	Cláusula Primeira - De¿nições.
	Foi modi¿cada a de¿nição de 'Avaliação' com o intuito de deixar a redação mais abrangente. As de¿nições 'Avaliação de Poço' e 'Teste de Longa Duração' foram adequadas aos regulamentos correlatos existentes. Foi incluída nova definição do termo 'Ponto de Decisão' (item 1.2.31) a ¿m de deixar o Contrato em consonância com a previsão contida na minuta de Resolução sobre 'Plano de Avaliação da Descoberta', em fase de consulta pública. As nomenclaturas e de¿nições associadas a 'desativação' e 'abandono' das instalações foram ao longo do Contrato substituídas por 'descomissionamento de instalações' para que ¿quem em linha com a Resolução ANP nº 817/2020.
	A modificação atende à exigência de terminologia de natureza técnica nos termos empregados em documentos contratuais.

	Cláusula Terceira - Área de Concessão.
	Por sugestão do mercado, o qual pleiteava que apenas após a efetiva devolução de áreas pelo concessionário a ANP poderia dispor das mesmas, o item 3.6 foi objeto de aprimoramento. Conforme praticado nos contratos de E&P anteriores e regulamentado pela Resolução CNPE nº 17/2017, a ANP pode promover nova licitação das áreas de campos mesmo antes da execução do descomissionamento e da resilição do contrato.
	Consagra práticas contratuais anteriores, buscando maior eficiência no redirecionamento de eventuais jazidas em processo de descomissionamento a novos concessionários.

	Cláusula Quinta - Fase de Exploração.
	No item 5.13 foi realizada uma alteração para explicitar o período que o Programa Anual de Trabalho e Orçamento da Fase de Produção deverá ser apresentado. Já no item 5.16.2, de acordo com sugestão do mercado, caso o Concessionário realize uma Descoberta durante a Fase de Exploração em momento tal que não lhe tenha sido possível proceder à Avaliação de Descoberta antes do ¿nal desta fase, a Fase de Exploração deveria ser suspensa no último dia do prazo - e não automaticamente - até que a ANP deliberasse sobre o Plano de Avaliação de Descoberta, conforme observou a PFANP/PGF/AGU. Mais adiante, em razão de sugestão da SEP, a alínea 'a' do item 5.20 ('Opções do Concessionário após a Conclusão do Programa Exploratório Mínimo') foi modi¿cado, excluindo-se o trecho 'devolvendo a Área de Concessão residual', uma vez que a área não retida poderá permanecer sob o Contrato até o término da Fase de exploração.
	O texto foi alterado conforme sugerido pelo Parecer 00088/2021/ PFANP/PGF/AGU. Tal alteração, de modo geral, deixou a redação do dispositivo mais clara, em consequência colaborando para melhor segurança jurídica.

	Cláusula Nona - Desenvolvimento e Produção.
	O item 9.8 foi aprimorado, a ¿m de que a ANP, a seu critério, possa adotar as medidas necessárias para o prosseguimento da Operação do Campo, podendo promover nova contratação ao longo dos últimos 2 (dois) anos de Produção. O período de 2 (dois) anos está consonante com a Resolução ANP nº 817/2020, que, no entanto, restringe-se a campos terrestres. A hipótese de licitação após a recusa do operador em continuar com as operações (parágrafo 9.4) passa a estar coberta por esta alteração.
	A cláusula contribui para a maior eficiência na realocação de blocos/campos, ampliando a possibilidade para os campos marítimos.

	Cláusula Décima - Plano de Desenvolvimento.
	Os itens 10.11 e 10.11.1 foram excluídos, uma vez que as todas as hipóteses de revisão do Plano de Desenvolvimento estão previstas em regulamento próprio.
	A medida se impõe, tendo em vista ao tratamento em regulamento específico.

	Cláusula Décima Quarta - Descoberta, Avaliação e Desenvolvimento de Novo Reservatório na Fase De Produção.
	Para o item 14.1, assim como mencionado na de¿nição de 'Avaliação', houve o entendimento de que seria tecnicamente mais apropriado substituir 'e' por 'ou' quanto a descoberta de novos reservatórios de petróleo ou gás, pois deixa a redação mais abrangente.
	A proposta amplia conceitualmente termo empregado no caso da descoberta de novos reservatórios já na fase de produção.

	Cláusula Décima Oitava - Bens.
	Os itens 18.7 e 18.7.1 foram excluídos, haja vista estarem disciplinados em regulamentos próprios.
	Remete a regulamento próprio existente, evitando o eventual conflito de regras.

	Cláusula Vigésima Primeira - Segurança Operacional e Meio Ambiente.
	O item 21.7, que versa sobre a existência de um sistema de gestão de Responsabilidade Social, foi aprimorado e passará a vigorar redação com referência expressa aos ODS ONU 2030.
	A redação visa a fazer referência expressa aos ODS ONU 2030.

	Cláusula Vigésima Oitava - Cessão do Contrato.
	Nesta cláusula foram realizadas alterações para compatibilizar a cláusula com aquela dos contratos mais recentemente aprovados e com a Resolução ANP nº 785/2019. Nesse sentido, a redação do item 28.5 foi parcialmente alterada. Incluiu-se obrigatoriedade de noti¿cação a ANP sobre a eventual alteração do seu controle societário direto ou de sua saída do grupo societário ao qual pertencia originalmente, no prazo de 30 (trinta) dias. Ainda, a ¿m de deixar expressa a necessidade de atendimento às regulamentações de descomissionamento em caso de cessão, foi inserido alínea 'f' ao item 28.10 estipulando-se tal requisito como um dos condicionantes para a autorização da cessão.
	A nova redação traz clareza às regras contratuais, na hipótese que menciona. Tal se mostra especialmente oportuno, haja vista trazer maior segurança jurídica ao instrumento.

	Cláusula Trigésima - Extinção do Contrato.
	Na alínea 'f', do item 30.1, promoveu-se a substituição do termo 'não aprovação' por 'reprovação' do PD como causa para a extinção de pleno direito do contrato, em razão do entendimento de que a extinção de pleno direito, diferentemente da não aprovação que, se justi¿cada, poderia ensejar revisão e posterior aprovação. Por sugestão da PFANP/PGF/AGU, foi mantida a redação original.
	A sugestão, afinal, não foi acatada, conforme o Parecer 00088/2021/ PFANP/PGF/AGU.

	Cláusula Trigésima Primeira - Caso Fortuito, Força Maior e Causas Similares.
	O item 31.4.2 foi aprimorado, de modo a deixar claro que, em caso de atraso no processo de licenciamento ambiental, o curso do prazo contratual poderá ser suspenso ou prorrogado mediante solicitação prévia à ANP, assim que o prazo do órgão licenciador tenha sido excedido.
	A redação, ao trazer regra expressa, considerando a complexidade e imprevisibilidade do processo de licenciamento ambiental, coibirá eventuais conflitos em assunto deveras sensível em se considerando as atividades exploratórias de óleo & gás.

	Cláusula Trigésima Segunda - Con¿dencialidade.
	Nessa Cláusula o item 32.2 foi alterado, uma vez que a proibição de divulgação dos dados e informações ainda con¿denciais pelos concessionários foi extinta, sendo vedada somente a sua comercialização. Também foi excluída a necessidade de solicitação do consentimento da ANP para a divulgação desses dados e informações, passando a vigorar que a ANP deverá ser noti¿cada caso haja divulgação, conforme o novo item 32.3. Mais adiante, os itens 32.2.1 e 32.2.2 foram excluídos, a ¿m de re¿etir essa sistemática, de modo que para a¿liadas não seja exigido um acordo formal e por escrito de con¿dencialidade, bastando para tal que a a¿liada tenha sido informada e concorde em obedecer às restrições de con¿dencialidade.
	Ao extinguir a regra transitória de confidencialidade, assim como vedar a eventual comercialização dos dados sem prévio aviso, a medida importa em maior segurança jurídica para ambas as partes envolvidas, ao tempo em que coíbe eventuais conflitos ou demandas acerca de regra desta feita positivada. 

Fonte: ANP - Nota Técnica 4/2021/SPL-E.
	Objeto, Área e Prazo de Concessão.
A realização da 17ª Rodada de Licitações de blocos para exploração e produção de petróleo e gás natural, realizada pela ANP, foi autorizada pelo CNPE por meio da Resolução 24, de 18/10/2019, publicada no Diário Oficial da União (DOU) , Seção 1, em 19/11/2019.
A 17ª Rodada de Licitações, cuja sessão de apresentação de ofertas está programada para o dia 7/10/2021, tem por objeto a outorga de contratos de concessões para o exercício das atividades de exploração e produção de petróleo e gás natural em 92 blocos com risco exploratório, localizados em onze setores de quatro bacias sedimentares brasileiras, a saber: Campos, Pelotas, Potiguar e Santos.
Os modelos exploratórios contemplados no pré-edital são: a) blocos em bacias de novas fronteiras, com o objetivo de atrair investimentos para regiões ainda pouco conhecidas geologicamente, com barreiras tecnológicas ou do conhecimento a serem vencidas, buscando a identificação de novas bacias produtoras; e b) blocos em bacias de elevado potencial, com o objetivo de recompor e ampliar as reservas e a produção brasileira de petróleo e gás natural e o atendimento da crescente demanda interna.
O prazo previsto para as concessões decorrentes da 17ª Rodada de Licitações é estabelecido no contrato. Conforme a cláusula quarta (dispondo sobre a vigência) , o contrato entrará em vigor na data de sua assinatura, e será dividido em duas fases:  a) Fase de Exploração, para toda a Área de Concessão, com duração máxima prevista no Anexo II - Programa Exploratório Mínimo, e b) Fase de Produção, para cada Campo, com duração definida na Cláusula Nona (Fase de Produção) .
Sendo assim, a vigência do Contrato, conforme a cláusula nona, corresponderá ao período decorrido desde a data de assinatura até o encerramento da Fase de Exploração - de até sete anos de duração, salvo se houver Declaração de Comercialidade de uma ou mais descobertas, caso em que haverá um acréscimo de 27 (vinte e sete) anos contados a partir da Declaração de Comercialidade apresentada à ANP, podendo ser acrescidas eventuais prorrogações que venham ser autorizadas pela Agência. 
	Parâmetros Técnicos e Econômicos.
Como visto em parágrafo anterior desta instrução, a ANP encaminhou, dentre outras informações, notas técnicas da Superintendência de Promoção de Licitações (SPL) e da Superintendência de Definição de Blocos (SDB) por meio do Ofício 26/2021/AUD/ANP-RJ-e (peça 7, itens não digitalizáveis) , que embasam as estimativas dos parâmetros técnicos e econômicos empregados na 17ª Rodada de licitações.
Havendo dezesseis rodadas precedentes, a experiência, o histórico de dados, inclusive repassados pelos concessionários, e o acúmulo de conhecimento gerado para a ANP criaram oportunidades para proposição, por parte da Agência, de metodologias que visam ao aprimoramento dos parâmetros técnicos e econômicos, conforme se observa em algumas das notas técnicas. 
Dos parâmetros técnicos e econômicos adotados no processo de outorga em análise, faz-se especial destaque àqueles utilizados como critério de julgamento da licitação. 
Para a 17ª Rodada de Licitação foi atribuída, tal qual em rodadas anteriores, a seguinte ponderação de critérios, pontos e pesos, conforme se extrai da minuta do pré-edital da licitação:
a)	O Bônus de Assinatura tem peso de 80% no cálculo da nota final a ser atribuída à licitante ou consórcio concorrente;
b)	O Programa Exploratório Mínimo - PEM tem peso de 20% no cálculo da nota final a ser atribuída à licitante ou consórcio concorrente.
Sendo assim, para um máximo de cem pontos, a nota final a ser atribuída a determinado licitante será composta por duas parcelas, a teor do item 6.5 do edital, da seguinte forma:
Figura 6 - Metodologia de cálculo da nota final ofertada pelo licitante.

NOTA FINAL = NOTA 1 + NOTA 2

Fonte: Pré-Edital da 17ª Rodada - ANP.
Bônus Mínimo de Assinatura.
Objetivamente, na dinâmica do processo licitatório, o bônus de assinatura é o montante ofertado para obtenção da concessão do bloco objeto da oferta e deverá ser pago pela licitante vencedora do certame, em parcela única, no prazo estabelecido pela ANP, como condição para a assinatura do contrato de concessão, conforme previsto pelo art. 46 da Lei do Petróleo. 
[omissis].
[omissis].
[omissis]. 
[omissis].
Sendo assim, o valor do Bônus Mínimo é determinado pela multiplicação de um Bônus de Referência de Mercado pelas variáveis (i) Área Proporcional do Bloco; (ii) Atratividade Exploratória do Bloco, multiplicado por dois e elevado ao quadrado; (iii) Densidade de dados; e (iv) Infraestrutura dos setores onde estão localizados os respectivos blocos, denominados por fatores de ponderação, constituindo a seguinte equação geral:
B = R x fatores de ponderação, ou seja:
B = R x (2E) ² x D x I x A
Onde:
B = Bônus de Assinatura Mínimo
R = Bônus Referência de Mercado
E = Nota de Atratividade Exploratória do Bloco	
D = Nota de Densidade de Dados
I = Nota de Infraestrutura 
A = Área Proporcional do Bloco
Isto posto, o cálculo do Bônus de Referência de Mercado, fator 'R', para cada Bloco selecionado, tal qual nas rodadas anteriores, é obtido em duas etapas. Na primeira, pelo cálculo do bônus de referência por bloco. 
Na segunda etapa, pela obtenção da mediana dos bônus ofertados, agrupados pelo modelo exploratório e o tipo de ambiente operacional. Os valores foram trazidos ao presente - por meio do fator de atualização - considerando a variação do preço do barril do petróleo tipo Brent convertido em moeda nacional (R$) . 
O descrito nos parágrafos precedentes, para melhor visualização, se consolida, didaticamente, na formulação a seguir:
Figura 7: Algoritmo do bônus de referência.

Fonte: Nota Técnica Conjunta SPL/SDB 03/2020.
Os fatores de ponderação estão discorridos nas explanações a seguir.
O fator 'E' reflete a avaliação geológica individual das áreas em oferta, observando o sistema petrolífero e as oportunidades exploratórias identificadas. A avaliação foi realizada pela Superintendência de Definição de Blocos (SDB) , conforme Nota Técnica 7/2019/SDB/ANP-RJ, complementada pela Nota Técnica 15/2019/SDB/ANP-RJ (ambos de peça 7, em item não digitalizável) , considerando a inclusão dos sete blocos do Setor SS-AUP5.
O fator 'D', por seu turno, possui o objetivo de valorizar os blocos nos setores com elevada quantidade de dados e, em contrapartida, depreciar os blocos nos setores que possuem diminuta quantidade de dados. Tal se encontra registrado essencialmente pela Nota Técnica 145/2019/SDT/ANP-RJ (peça 7, em item não digitalizável) .
Já o fator 'I' dirige-se a reduzir o valor dos bônus de assinatura para os setores que possuem infraestrutura diminuta ou inexistente, visando atrair investidores para essas áreas. Tal se encontra delimitado pela Nota Técnica 88/2019/SDP/ANP-RJ (peça 7, em item não digitalizável) .
Em derradeiro, o fator 'A' incorpora as eventuais variações de área no cálculo de Bônus de Assinatura Mínimo, sendo calculado por meio da relação entre a área de cada bloco e a área média do setor, para, então, obter-se a área proporcional do bloco.
Posteriormente, e após a reconfiguração do Setor SS-AUP5, a Nota Técnica 25/2020/SPL/ANP-RJ (peça 7, em item não digitalizável) promoveu revisão de parâmetros técnicos e econômicos, com alterações de áreas, bônus de assinatura mínimo, garantia de oferta e programa exploratório mínimo dos blocos S-M-1378, S-M-1613 e S-M-1617.
Com base na metodologia explicitada por meio da Nota Técnica Conjunta SPL/SDB 03/2020 com ajustes da Nota Técnica 25/2020/SPL/ANP-RJ, os valores dos bônus mínimos de assinatura situaram-se entre R$ 630.000,00 (Bacia de Pelotas) e R$ 122.250.000,00 (Bacia de Santos) , e encontram-se dispostos no Anexo II. 
Salienta-se que essa metodologia de cálculo de bônus de assinatura mínimo já vem sendo utilizada em diversas rodadas de licitações no Regime de Concessão, integrando as análises dos acompanhamentos das rodadas do regime de licitação dos blocos exploratórios que este TCU realiza.
[omissis]. 
[omissis].
[omissis].
[omissis].
[omissis].
[omissis].
[omissis].
[omissis].
[omissis]. 
Programa Exploratório Mínimo.
O Programa Exploratório Mínimo (PEM) , expresso em Unidades de Trabalho (UTs) , corresponde ao conjunto de atividades exploratórias a ser executado pelo concessionário. O PEM ofertado deverá ser obrigatoriamente cumprido durante o primeiro período da Fase de Exploração. O objetivo é estimular investimentos exploratórios que resultem em maior volume de dados adicionais das bacias sedimentares brasileiras em quantidade e qualidade suficientes para permitir a avaliação do potencial de blocos ou setores, bem como o sucesso exploratório e seus desdobramentos - aumento de reservas de petróleo e gás natural e futura produção. 
Na presente rodada, tais premissas se encontram definidas pela Nota Técnica 5/2020/SPL/ANP-RJ (peça 7, em item não digitalizável) , cujo objetivo expresso é quali¿car as atividades exploratórias de geologia e geofísica consideradas para o abatimento do PEM e propor a relação de equivalência das referidas atividades em UT.
A seguir, conforme a 6/2020/SPL/ANP-RJ (peça 7, em item não digitalizável) , convencionou-se, a partir de parâmetros técnicos definidos, que o valor de uma UT corresponde à milionésima parte do custo de perfuração de um poço exploratório em cada ambiente operacional. Esse valor é obtido pela divisão do custo estimado de perfuração, demonstrado na tabela abaixo:
Tabela 6: Fixação de valor para as UT do PEM.
	Ambiente Operacional
	Valor Financeiro da Unidade de Trabalho (1 UT) 

	Águas Profundas
	185.000,00

	Águas rasas
	82.000,00

Fonte: ANP - Nota Técnica SPL 6/2020.
Para se estimar o valor do investimento mínimo de cada PEM em reais (R$) , parte-se do valor das UTs calculadas para cada bloco e multiplica-se pelo valor de R$ 185.000,00 ou de R$ 82.000,00. 
[omissis].
[omissis]. 
[omissis].
[omissis].
[omissis]. 
[omissis].
[omissis].
[omissis].
Por fim, o Anexo III a esta instrução consolida as informações do PEM, em UTs, por bloco ofertado, exigido pelo instrumento convocatório da licitação. Esses variaram entre 60 Unidades de Trabalho (na Bacia Potiguar) e 427 Unidades de Trabalho (na Bacia de Santos) .
Concernente à definição da Garantia Financeira ao Programa Exploratório Mínimo, a Nota Técnica SPL 6/2020 (peça 7, em item não digitalizável) estabelece que o valor determinado em reais por unidade de trabalho da garantia exigida teve como premissa garantir que pelo menos mil unidades de trabalho, em qualquer ambiente exploratório - Água Profunda, Água Rasa ou Terra, quando convertidos em reais, fossem suficientes para cobrir o custo de uma perfuração.
Para mensurar o valor da Garantia Financeira por setor foi utilizada a razão entre: i) o valor do custo de uma perfuração a partir da média ponderada do histograma relativo aos custos das perfurações de poços exploratórios e ii) o valor de mil Unidades de Trabalho, equivalente a um poço exploratório.  Ressalta-se que a garantia financeira não é fixa, podendo variar de acordo com o setor a ser explorado pelo agente interessado. Desse modo, com base na metodologia de cálculo da Garantia Financeira apresentada na Nota Técnica SPL/ANP 6/2020, o valor definido montou em R$ 185.000,00/1UT para os setores de águas profundas ou ultraprofundas - e R$ 82.000,00/1UT, para o ambiente operacional de águas rasas.
Nesse sentido, as licitantes deverão apresentar garantia financeira para o PEM correspondentes às quantidades de UTs que vierem a ofertar em cada bloco do leilão, multiplicadas pelo valor calculado para uma UT, ou seja, de R$ 185.000,00, ou R$ 82.000,00, conforme for o caso.
A garantia financeira a suportar o PEM mínimo, por bloco, deverá ser apresentada nas seguintes modalidades: carta de crédito (nacional ou emitida no exterior) , seguro garantia e contrato de penhor de petróleo e gás natural.
O PEM ofertado ou definido no Edital deverá ser cumprido integralmente durante a fase de exploração, e somente serão aceitos para abatimento das UTs os levantamentos realizados, exclusivamente, dentro da área do bloco.
Frise-se que os procedimentos para definição do PEM de cada bloco ofertado representam a prática adotada nas últimas rodadas, nesse sentido, não se vislumbra necessidade de pronunciamento específico nesta rodada por parte desta Corte de Contas.
A presente Rodada apresentou uma novidade materializada na aceitação de garantias financeiras do PEM, assim como para as de oferta, emitidas por instituições sediadas no exterior. Referido assunto será especificamente abordado em tópico a seguir.
Por fim, frise-se, para clareza de raciocínio, que a garantia de oferta - item 5 do pré-edital - não se confunde com a garantia financeira ora descrita. Assim, a garantia de oferta - definida por meio da Nota Técnica 8/2020/SPL/ANP - peça 7, em item não digitalizável - é aquela usualmente utilizada em procedimentos licitatórios de modo geral. Destarte, dirige-se a garantir o adimplemento de indenização no caso de a licitante eventualmente vencedora não assinar o respectivo contrato. 
Conteúdo Local mínimo.
[omissis]. 
Atualmente, o CNPE estabelece em resolução os níveis de exigência para cada rodada de leilão e, por consequência, a ANP observa essas diretrizes nos respectivos editais dos certames. Mudanças substanciais neste regime foram realizadas a partir da 14ª Rodada, ao tempo em que a presente 17ª Rodada consolida e ratifica as modificações levadas a termo ao longo das sucessivas licitações.
Para acompanhar o cumprimento desse dispositivo, a ANP criou o Sistema de Certificação de Conteúdo Local, que entrou em vigor a partir de 11/9/2008, e estabeleceu regulamentação própria - por meio de resoluções - para medição e aferição dos indicadores percentuais.
As regras gerais de conteúdo local da 17ª Rodada encontram-se estabelecidas pelo inciso II do art. 2º da Resolução - CNPE 24/2019. Na oportunidade, também se fixou que os percentuais mínimos de conteúdo local obrigatório não serão passíveis de flexibilização do compromisso contratual (waiver) .
Já a regra básica da 17ª Rodada se encontra entabulada no subitem 2.4 da minuta Edital. O assunto é tema, também, da cláusula vigésima da minuta do contrato de exploração, o qual acompanha o pré-edital. Sublinha-se que o controle do conteúdo local será realizado, pela ANP, por meio do Relatório de Fiscalização de Conteúdo Local - subitem 20.11 da minuta de contrato. A periodicidade desse controle será variável, e conforme os marcos estabelecidos pela mencionada avença contratual.
Seguindo o direcionamento das mudanças aplicadas na sistemática de conteúdo local - CL desde a 14ª Rodada, manteve-se a sistemática de multa crescente. Atualmente, a sanção encontra-se regulada pelo subitem 20.12 da minuta do contrato de exploração. Isto porque, com os novos valores de CL a serem atingidos, não mais divididos em itens e subitens, mas agora fixados em percentuais globais, a dinâmica para o estabelecimento dos valores de multas se manteve - quanto menos CL cumprido, maior será o valor da penalidade. Caso o percentual de CL não realizado seja inferior a 65%, a multa será de 10% sobre o valor do CL não realizado. Todavia, caso o percentual não realizado do CL - NR seja igual ou superior a 65%, a multa será crescente a partir de 40%, atingindo 24% do valor de CL mínimo, no caso de 100% não realizado. 
O valor é expresso na seguinte formulação:
Figura 10: Algoritmo da multa para o descumprimento do CL.
	M (em %) = 0,4 x NR (em %) - 16%

Fonte: Pré-edital da 17ª Rodada.
	Onde: M é a multa expressa em percentual do CL mínimo; NR é o percentual não realizado de CL mínimo.
No entanto, mais recentemente, a ANP realizou consulta e Audiência Pública 5/2020 visando a obter elementos para subsidiar proposta de regulamentação da possibilidade de celebrar termos de ajustamento de conduta inerentes ao eventual descumprimento de compromissos de conteúdo local mínimo em contratos de exploração e produção de petróleo e gás natural não contemplados pela possibilidade de aditamento prevista no art. 36 da Resolução/ANP 726/2018 - ou seja, os contratos celebrados após a 13ª Rodada de blocos exploratórios, na cláusula do conteúdo local. Portanto, a tendência seria que o aspecto sancionatório original fosse substituído pelo ajuste de condutas.
Ademais, cumpre-nos registrar que o Comitê Diretivo do Programa de Estímulo à Competitividade da Cadeia Produtiva, ao Desenvolvimento e ao Aprimoramento de Fornecedores do Setor de Petróleo e Gás Natural (PEDEFOR) foi extinto por meio do Decreto 10.087, de 5/11/2019. Assim sendo, a Política de Conteúdo Local, atualmente, é plenamente disciplinada pelo CNPE, cabendo à ANP o aspecto da execução das normas estabelecidas.
Observa-se, também, que o Acórdão 3072/2016-TCU-Plenário (TC Processo 030.511/2015-1) , relatado pelo Ministro José Múcio, teve por objeto os procedimentos da ANP quanto aos pedidos de waiver (eventuais isenções na Política de Conteúdo Local na indústria do petróleo e gás natural) . Aludido aresto, máxime os subitens 9.1 a 9.3, encontram-se, por ora, em monitoramento.
Em derradeiro, a política de conteúdo local representa, em termos de viabilidade dos projetos de exploração de petróleo e gás natural, fator sensível, sobretudo porque se correlaciona diretamente com a atratividade dos leilões brasileiros sob a ótica dos players atuantes no cenário internacional. 
Outros parâmetros alusivos ao certame.
Neste tópico, examina-se, mesmo brevemente, outros parâmetros relevantes que integram o certame e outros concernentes à fase contratual do processo de concessão.
Patrimônio Líquido Mínimo.
Um primeiro aspecto examinado é a fundamentação do cálculo do Patrimônio Líquido Mínimo (PLM) , abordado pela Nota Técnica 7/2020/SPL/ANP, peça 7, em item não digitalizável, requisito alusivo à qualificação econômico-financeira dos licitantes da 17ª Rodada.  
 Referido indicador busca expressar um mínimo de recursos próprios suficientes para fazer frente ao investimento de maior monta durante a fase de exploração: a perfuração de pelo menos um poço exploratório. 
Isto posto, tal metodologia reflete o custo médio ponderado de perfuração desses poços para cada ambiente operacional - no presente certame, águas rasas - lâmina d'água de até 400 metros - e águas profundas e ultra profundas - lâmina d'água superior a 400 metros. Os custos, em dólares norte-americanos, são extraídos da base de dados do Sistema de Informações Gerenciais de Exploração e Produção (SIGEP/ANP) , convertidos em moeda nacional e atualizados pelo IGP-M. No caso específico, os dados referentes aos custos de perfuração, conversão e atualização dos valores são apresentados e consolidados na Nota Técnica 5/2020/SPL/ANP-RJ e respectivo Anexo 1 (peça 7, itens não digitalizáveis) , por meio da qual se apresenta os custos de atividades exploratórias de perfuração de poço exploratório.
As eventuais operadoras serão qualificadas em operadora A (águas profundas e ultraprofundas) e B (águas rasas) . Para a não-operadora, foi estabelecido o patrimônio líquido correspondente a 25% daquele exigido para a operadora no respectivo ambiente operacional.
Isto posto, e considerando as classes de custos, foi determinado, por aproximação, o valor de R$ 185.000.000,00 para operadora A, e R$ 82.000.000,00 para a operadora B.
Taxa de participação e acesso ao pacote de dados.
Nos termos da Nota Técnica 9/2020/SPL/ANP, peça 7, em item não digitalizável, essa parcela refletiria o custo médio de recuperação dos dados no Banco de Dados de Exploração e Produção (BDEP) , da ANP, alusivos aos convênios por meio dos quais o BDEP disponibiliza as informações a assinantes por meio dos planos ANP1, ANP2, ANP3 e ANP4, valores esses ponderados pelo peso dado ao setor, ou ao grupo de setores, e de conformidade com o ambiente operacional.
Os dados disponíveis repassados correspondem às seguintes categorias: informações gerais (máxime o sumário geológico) , dados sísmicos públicos (linhas sísmicas 2D e levantamentos 3D) , dados de poços públicos do setor, dados de gravimetria e magnetometria públicos. Os trabalhos pautaram-se, ainda, pelos sumários geológicos e parecer acerca da sensibilidade ambiental dos blocos e bacias sedimentares.
O instrumento convocatório, subitem 4.3., estabeleceu, ainda, que os participantes do leilão somente poderão apresentar ofertas nos setores para os quais pagaram as taxas de participação. 
Anotou-se, ademais, no estudo, que para as bacias de Pelotas e Santos, que possuem setores em oferta com diferentes classi¿cações, foram adotados os pesos de maior valor de cada uma dessas bacias para de¿nição das respectivas taxas de participação.
Tais valores, por bacia sedimentar, foram estabelecidos em R$ 120.000,00 para Campos, Potiguar e Pelotas. Para os blocos de Santos foram fixados em R$ 190.000,00.
Taxa de ocupação ou de retenção de área.
A Nota Técnica 3/2020/SPL/ANP, peça 7, em item não digitalizável, tratado quantum pago anualmente, pelo concessionário, alusivo ao pagamento inicial pela ocupação ou retenção de área, e é indicado no edital de licitações e no respectivo contrato de concessão. A partir da assinatura do contrato de concessão, o valor é reajustado anualmente com base no Índice Geral de Preços - Disponibilidade Interna da Fundação Getúlio Vargas (IGP-DI) . Tal cobrança decorre dos arts. 45 e 51 da Lei 9.478/1997.
A arrecadação do mencionado valor apresenta razoável materialidade como receita pública, importando no montante de R$ 3,5 bilhões entre os exercícios de 1999 e 2019 e receita anual superior a R$ 200 milhões a partir do exercício de 2013. 
O valor, aplicável às fases de exploração e produção dos poços do bloco, é estabelecido a partir de um valor inicial de R$ 500,00/km² - conforme o Decreto 2.705/1998, ponderado pelos seguintes fatores: características geológicas; densidade de dados do setor; localização e infraestrutura do setor e fator de atualização até a data base, no caso concreto, janeiro de 2020 (pelo índice IGP-DI) . Tal expressão monetária será, também, atualizada por ocasião da publicação do edital e, posteriormente, das assinaturas dos contratos de concessão e anualmente, por ocasião do fato gerador da taxa, no mês de janeiro. 
Os valores calculados foram os listados a seguir:
Tabela 7: Valores da taxa de retenção de área.
	Bacia
	Setor
	Modelo exploratório
	Ambiente
	Taxa de retenção atualizada a janeiro/2019 (R$/km²) 

	Campos
	SC-AP1
	Nova fronteira
	Águas Profundas
	1.298,63

		SC-AP3
	Nova fronteira
	Águas Profundas
	865,76

		SC-AUP2
	Nova fronteira
	Águas Profundas
	240,49

	Pelotas
	SP-AP1
	Nova fronteira
	Águas Profundas
	240,49

		SP-AR1
	Nova fronteira
	Águas Rasas
	224,46

		SP-AUP1
	Nova fronteira
	Águas Profundas
	240,49

	Potiguar
	SPOT-AP2
	Nova fronteira
	Águas Profundas
	336,68

		SPOT-AUP2
	Nova fronteira
	Águas Profundas
	240,49

	Santos
	SS-AP4
	Nova fronteira
	Águas Profundas
	865,76

		SS-AUP4
	Nova fronteira
	Águas Profundas
	432,88

		SS-AUP5
	Elevado Potencial
	Águas Profundas
	448,91

Fonte: Pré-Edital da 17ª Rodada - ANP.
Alíquotas de royalties.
Conforme a Nota Técnica Conjunta SPL/SPG 04/2020, peça 7, em item não digitalizável, as alíquotas de royalties foram estabelecidas considerando os riscos geológicos, expectativas de produção e outros fatores pertinentes. A matéria é regulada pelo art. 47 da Lei 9.478/1997.
No presente edital foram escolhidos os parâmetros modelo exploratório e ambiente operacional, densidade de dados sísmicos disponíveis e expectativa de produção. 
Excepcionalmente no setor SS-AUP5 da Bacia de Santos, classi¿cado como de elevado potencial, para os blocos localizados na plataforma continental para além das 200 milhas náuticas, foi proposta a redução progressiva na alíquota de royalties, conforme a seguir exposto.
Assim, tendo em vista que a partir do sexto ano de produção será devida a contribuição de 1% à Autoridade Internacional dos Fundos (ou leitos) Marinhos - ISA - conforme o art. 82 da Convenção das Nações Unidas sobre Direito do Mar (CNUDM) , e até o décimo segundo ano, inclusive. A partir de então, a alíquota permaneceria, durante toda a fase de produção, em 7%. A evolução da ISA, para maior clareza da exposição, será mostrada a seguir:
Tabela8: Royalties e contribuição à ISA ao longo do tempo SS-AUP5.
	Ano de produção de óleo
	Royalties
	Contribuição à ISA
	Total do ônus

	1º ano
	10%
	-
	10%

	2º ano
	10%
	-
	10%

	3º ano
	10%
	-
	10%

	4º ano
	10%
	-
	10%

	5º ano
	10%
	-
	10%

	6º ano
	9%
	1%
	10%

	7º ano
	8%
	2%
	10%

	8º ano
	7%
	3%
	10%

	9º ano
	6%
	4%
	10%

	10º ano
	5% (mínimo legal) 
	5%
	10%

	11º ano
	5% (mínimo legal) 
	6%
	11%

	12º ano e seguintes
	5% (mínimo legal) 
	7%
	12%

Fonte: Relatório Final do Grupo de Trabalho sobre Exploração e Produção de Petróleo e do Gás Natural para além das 200 Milhas Náuticas.
A nota técnica salientou, ainda, que, com a redução das alíquotas de royalties decorrentes da metodologia aplicada, espera-se a ampliação da atratividade das áreas, ao mesmo tempo em que se estimulam os investimentos em regiões de nova fronteira e elevado potencial, com aumento, capitaneado pelo crescimento desse montante de recursos investidos na produção, das participações governamentais, assim como a geração de empregos e renda.   
Segundo os critérios indicados anteriormente, foram os seguintes os valores de alíquotas especificados pelo edital:
Tabela9: Alíquotas de royalties por setores.
	Bacia
	Setor
	Alíquota de royalties

	Campos
	SC-AP1
	10%

		SC-AP3
	10%

		SC-AUP2
	10%

	Pelotas
	SP-AP1
	5%

		SP-AR1
	7,5%

		SP-AUP1
	5%

	Potiguar
	SPOT-AP2
	7,5%

		SPOT-AUP2
	7,5%

	Santos
	SS-AP4
	10%

		SS-AUP4
	10%

		SS-AUP5
	Entre 10% e 5%

Fonte: Pré-Edital da 17ª Rodada - ANP.
Garantia de oferta.
A Nota Técnica 8/2020/SPL/ANP (peça 7, itens não digitalizáveis) estabeleceu os parâmetros de cálculo para a garantia de oferta na 17ª Rodada. Tal prática, a exemplo das licitações em geral, destina-se a promover meio hábil de 'indenização no valor ¿xado na garantia, caso o tomador não assine o contrato, nas condições propostas e dentro do prazo estabelecido no edital de licitação'.
A hipótese indenizatória se aplica, inclusive, nos casos em que a licitante, individualmente, não atinja os parâmetros de qualificação na categoria mínima exigida, ainda que em consórcio, e bem assim nos casos de desclassificação previstos no instrumento convocatório.
[omissis].
[omissis].
[omissis].
[omissis].
[omissis].
A presente Rodada apresentou uma novidade materializada na aceitação de garantias financeiras de oferta, assim como para o PEM, emitidas por instituições sediadas no exterior. 
Neste sentido, a Nota Técnica 10/2020/SPL/ANP-RJ (peça 7, itens não digitalizáveis) , a partir da Consulta Pública 13/2019, e por provocação inicial do Deutsche Bank, encetou revisar a redação original do subitem 7.4 do pré-edital, atualmente subitem 5.4 da minuta do instrumento convocatório. 
Muito embora a sugestão tenha sido rejeitada em parte, acatou-se, no entanto, sob a modalidade carta de crédito nas seguintes condições: comprovante de inscrição em órgão competente de seu país de origem, atestando seu regular funcionamento; II - comprovante de classi¿cação igual ou superior a Aa3 ou AA-, nas escalas de rating de longo prazo de uma das agências de classi¿cação de risco Fitch Rangs, Standard & Poors ou Moody's; III - execução exclusiva na cidade do Rio de Janeiro. Caso não possua ¿lial nesta cidade, a instituição estrangeira emissora da garantia deve designar um representante nesta cidade para tal ¿nalidade.
Os valores de garantia de oferta obtidos sob os critérios e parâmetros de cálculos estabelecidos pela norma específica, encontram-se situados entre um valor mínimo de R$ 10.000,00 (Bacia de Pelotas) e R$ 1.200.000,00 (Bacia de Santos) . Esses encontram-se dispostos na tabela inserida no Anexo IV.
Análise Ambiental prévia.
Regra geral, em atendimento à Resolução 17/2017/CNPE, a inclusão de áreas em rodadas de licitações promovidas por meio da ANP deverá considerar as conclusões das chamadas Avaliações Ambientais de Áreas Sedimentares (AAAS) , a qual implica, para cada objeto estudado, o respectivo Estudo Ambiental de Áreas Sedimentares - o EAAS. Tal ferramenta foi instituída pela Portaria Interministerial MME-MMA 198/2012.  
Conforme será abordado em tópico específico, encontram-se em fase final de análise dos trabalhos dois EAAS com fase de campo concluídas: o da Bacia (terrestre) do Solimões, e aquele da Bacia (marítima) SEAL-Jacuípe. Referidos trabalhos exigem longo prazo de execução e consolidação de informações - à luz da experiência recente, algo em torno de dois a cinco anos. Atualmente aguardam homologação pelo Comitê Técnico de Acompanhamento e pela Comissão Interministerial, conforme previsto nos arts. 9 e 11 da Portaria Interministerial MME-MMA 198/2012.
De modo alternativo, conforme o disposto pelo art. 27 da Portaria Interministerial MME-MMA 198/2012, se as bacias não forem submetidas a uma AAAS, as possíveis restrições ambientais serão lastreadas por manifestação conjunta dos ministérios tematicamente envolvidos.
O objetivo do exame constitui-se, portanto, em eventualmente excluir da oferta áreas por restrições de natureza ambiental haja vista a sobreposição com locais onde não é possível, ou recomendável, a ocorrência de atividades de exploração e produção de óleo & gás natural. Em decorrência, proporcionando mais segurança e previsibilidade ao futuro processo de licenciamento ambiental dos empreendimentos. 
Na 17ª Rodada, inicialmente, e na ausência da AAAS, foram examinadas as bacias sedimentares de Santos, Campos, Pará-Maranhão, Potiguar e Pelotas.  
Acerca da Bacia Sedimentar de Santos, e respectivos Blocos ofertados, o IBAMA, por meio da Informação Técnica 2/2019-CGMAC/DILIC (peça 7, itens não digitalizáveis) informou que as principais questões, na fase exploratória, para se avaliar a viabilidade ambiental deverão estar associadas aos impactos sobre a atividade pesqueira, e bem assim 'aos impactos cumulativos de muitas atividades pretéritas e concomitantes sobre a qualidade do sedimento marinho'. 
Pertinente às recomendações para o licenciamento ambiental, tendo como base o Parecer Técnico GTPEG 1/2017, obtemperou que: 
As principais questões na fase exploratória para se avaliar a viabilidade ambiental deverão estar associadas aos impactos com a pesca, a presença de bancos biogênicos, bem como aos impactos cumulativos de muitas atividades concomitantes. Cenários com alta probabilidade de toque poderão implicar em negativa de licença, caso a operadora não seja capaz de apresentar estratégias efetivas de resposta. 
Os Planos de Emergência Individuais dos empreendimentos a serem licenciados devem contemplar análises de vulnerabilidade com especial atenção às Unidades de Conservação e às espécies ameaçadas presentes na área. Poderão ser exigidos recursos adicionais aos recursos mínimos previstos na Resolução Conama nº 398/2008. 
Tocante à manifestação do ICMBio, Nota Técnica 2/2020/COESP/CGCON/DIBIO/ICMBio (peça 7, itens não digitalizáveis) , informou que o setor SS-AP4 se sobrepõe ao polígono de 44 espécies com risco de extinção. Dentre essas, 30% criticamente em perigo, 30% em perigo e 40% vulneráveis. Já os setores SS-AUP4 e SS-AUP5 se sobrepõem ao polígono de 32 espécies ameaçadas de extinção, sendo que 25% delas estão classi¿cadas como criticamente em perigo, 25% em perigo e 50% vulnerável.
Ao final, concluiu-se pela aptidão da oferta dos blocos autorizados da Bacia de Santos.
Pertinente à Bacia Sedimentar de Campos, e respectivos blocos ofertados, o IBAMA, a teor da Informação Técnica 2/2019-CGMAC/DILIC, indicou que os principais aspectos, na fase exploratória, para se mensurar a viabilidade ambiental 'deverão estar associadas aos impactos com a pesca, a presença de bancos biogênicos, bem como aos impactos cumulativos de muitas atividades concomitantes'. O órgão ambiental também salientou 'que cenários com alta probabilidade de toque poderão implicar em negativa de licença, e que os Planos de Emergência Individuais (PEI) dos empreendimentos a serem licenciados devem contemplar análises de vulnerabilidade, com especial atenção às Unidades de Conservação e às espécies ameaçadas presentes na área'.
Sobre as recomendações para o licenciamento ambiental, a partir do Parecer Técnico GTPEG 1/2017, pontuou-se que as 'principais questões na fase exploratória para se avaliar a viabilidade ambiental deverão estar associadas aos impactos com a pesca, a presença de bancos biogênicos, bem como aos impactos cumulativos de muitas atividades concomitantes'. Ademais 'que cenários com alta probabilidade de toque poderão implicar em [sic] negativa de licença, caso a operadora não seja capaz de apresentar estratégias efetivas de resposta'. Por derradeiro, que os Planos de Emergência Individuais dos empreendimentos a serem licenciados deverão contemplar exames de vulnerabilidade com ênfase nas Unidades de Conservação e nas espécies ameaçadas presentes na área sob análise. 
Por seu turno, a Nota Técnica 2/2020/COESP/CGCON/DIBIO/ICMBio aduziu que o setor SC-AP1 se sobrepõe ao polígono de 39 espécies ameaçadas de extinção, sendo 26% criticamente em perigo, 18% em perigo e 56% vulnerável. Já o setor SC-AP3 está sobreposto ao polígono de 30 espécies ameaçadas de extinção, sendo 23% criticamente em perigo', 27% em perigo e 50% vulneráveis. A Autarquia também informou que alguns blocos dos setores SC-AP1 (C-M-69, C-M-109 e C-M-157) e SC-AUP2 (C-M-483, C-M-485 e C-M-549) se sobrepõem às áreas estratégicas estabelecidas no Plano de Ação Nacional para conservação das Tartarugas Marinhas, recomendando a sua consulta por ocasião do licenciamento ambiental.
Concluiu-se, afinal, pela aptidão da oferta dos blocos da Bacia de Campos.
Acerca da Bacia Sedimentar Pará-Maranhão, o IBAMA, por meio da Informação Técnica 2/2019-CGMAC/DILIC, aludindo ao Parecer Técnico GTPEG 5/2018, por meio do qual se analisou o setor SPAMA-AR1 no âmbito da Oferta Permanente, chamou a atenção 'para a sensibilidade ambiental da bacia, ressaltando, entre outros: proximidade do Parque Estadual Marinho do Parcel Manuel Luís, sítio RAMSAR e área considerada prioritária para a conservação de recifes de coral'. O mencionado Parecer pontuou, ainda, 'a presença de diversas Unidades de Conservação ao longo da costa das Reentrâncias Maranhenses, nas quais ocorrem extensos manguezais, restingas, áreas de berçário de recursos pesqueiros (teleósteos e elasmobrânquios) , sítios de nidi¿cação de aves costeiras e marinhas e o ameaçado peixe-boi-marinho'. Prosseguiu, referindo que 'a utilização da bacia como área de alimentação e corredor migratório pelas cinco espécies de tartarugas marinhas que ocorrem no Brasil (todas consideradas ameaçadas) ; a importância da pesca.'
A unidade técnica do IBAMA também ressaltou 'a provável inviabilidade ambiental de empreendimentos com riscos de chegada de óleo na costa, em especial no Parque Estadual Marinho Manuel Luís'. Diante, portanto, da sensibilidade ambiental, a Informação Técnica 2/2019-CGMAC/DILIC 'recomendou a elaboração de uma AAAS'. 
Posteriormente, por meio do Despacho 6581934/2019-DILIC (peça 7, itens não digitalizáveis) , o Diretor da DILIC/IBAMA, encaminhando o exame inicial dos blocos ofertados na 17ª Rodada, à Presidência do IBAMA, e corroborando o parecer técnico exarado, 'solicitou a exclusão dos oito blocos desta bacia, sugerindo uma reavaliação quando da análise dos demais blocos localizados na bacia do Pará-Maranhão que se encontram em estudo na Oferta Permanente'. 
Em relação às espécies ameaçadas de extinção, por meio da Nota Técnica 2/2020/COESP/CGCON/DIBIO/ICMBio informou-se que o setor SPAMA-AUP1 se sobrepõe ao polígono de 27 espécies ameaçadas de extinção, sendo 26% criticamente em perigo, 22% em perigo e 52% vulneráveis. Baseado no exposto acima, e conforme entendimento corroborado na Manifestação Conjunta, a ANP não está apta para ofertar os blocos localizados no setor SPAMA-AUP (PAMA-M-13, PAMA-M-15, PAMA-M-17, PAMA-M-19, PAMA-M-45, PAMA-M-47, PAMA-M-87 e PAMA-M-200) .
Atinente à Bacia Potiguar, a Informação Técnica 2/2019-CGMAC/DILIC pontuou terem sido ofertados blocos nos setores SPOT-AP2 e SPOT-AUP2, com lâmina d'água superior a 200m e distância da costa superior a 100km. Desta feita, oferta de blocos no setor SPOT-AP2 'foi analisada pelo GTPEG para 15ª Rodada (PARECER TÉCNICO GTPEG n° 1/2018) , não tendo havido objeções à oferta'. Todavia, os blocos localizados no setor SPOT-AUP2, 'não incluído em rodadas anteriores, estão posicionados em áreas mais profundas e mais distantes da costa, de modo que, por analogia, poderiam ser também passíveis de oferta'.
Acerca das contribuições para o licenciamento ambiental no Setor SPOT-AP2, o Parecer GTPEG emitido naquela ocasião, obtemperou: ' (...) tem sido exigida a caracterização detalhada dos locais de perfuração de poços e instalação das estruturas submarinas a partir de dados primários, como por exemplo, imagens de ROV e dados de side-scan sonar.' O Parecer prosseguiu, referindo que 'Um segundo ponto de destaque são os con¿itos com a atividade pesqueira, de grande relevância na região em questão, pelo uso do espaço marinho'. Salientando que ' (...) quando evidenciados impactos não mitigáveis sobre a atividade pesqueira artesanal, poderá ser exigida a implementação de Projeto de Compensação por parte dos operadores.'
Sobre os Planos de Emergência Individuais que 'devem contemplar análises robustas de vulnerabilidade do litoral, com especial atenção às Unidades de Conservação, aos ecossistemas de elevada sensibilidade e às espécies ameaçadas presentes na área, para o que poderão ser exigidos recursos adicionais aos recursos mínimos previstos na Resolução CONAMA nº 398/08'. Por último, 'que caso as modelagens indiquem elevada probabilidade de chegada de óleo nestes avos ambientais, e a operadora não seja capaz de apresentar estratégias efetivas de resposta, as licenças ambientais poderão ser negadas.'
Acrescenta-se, ainda, que alguns blocos propostos se encontram sobrepostos à Cadeia Norte do Brasil, constituída por montes submarinos, que emergem a profundidades que variam entre 400m e 60m. Esses destacam-se 'como áreas promotoras da dispersão de ovos e larvas de peixes e invertebrados, denotando conectividade ecológica com as áreas de plataforma'. Adicionalmente, os 'montes submarinos representam ainda pontos de convergência de espécies migratórias transoceânicas, como peixes-de-bico, atuns e tubarões'.
Desta forma, nos blocos que se sobrepõem aos montes submarinos, 'a perfuração deve ser realizada somente em profundidades maiores do que 500 m, utilizando tecnologia de grande afastamento lateral com tecnologia ERW (Extended Reach Well) ou similar, de modo a evitar a interferência nas formações coralinas e nas comunidades bentônicas e demersais presentes sobre os montes'. Além disso, enfatizou-se que, para a elaboração dos EIA/RIMA, deverão ser levados em conta 'dados oceanográ¿cos primários; geração de dados primários acerca da bioecologia marinha regional, incluindo levantamentos das comunidades planctônicas, nectônicas e bentônicas'. Prosseguiu-se, destacando que a 'iden¿cação de sítios de agregação reprodutiva de peixes, com especial atenção para o pargo Lutjanus purpureus e outros lutjanídeos e serranídeos'. Por fim, chamou-se a atenção para a necessidade de ' (...) acompanhamento das condições oceanográ¿cas de micro e meso-escala, utilizando modelagem matemática de dispersão do petróleo, por meio do conhecimento da dispersão mecânica, da dispersão química e dos meios de contenção e recolhimento do petróleo'.
Em termos conclusivos, não se objetou a oferta dos blocos da Bacia Potiguar, observados os aspectos destacados nos pareceres técnicos IBAMA e ICMBio, exceto a restrição 'à perfuração em profundidades inferiores a 500m sobre os montes submarinos'.
Sobre a Bacia Sedimentar de Pelotas, a Informação Técnica 2/2019-CGMAC/DILIC   aduziu que 'a região marinha que abrange desde a costa até a isóbata de 4.000 m da bacia de Pelotas, de modo geral, é marcada por uma alta produtividade e complexidade oceanográ¿ca, o que faz com que essa região seja uma área essencial para reprodução e alimentação de diversas espécies de peixes pelágicos e demersais'. A área ofertada, ademais, 'é considerada corredor migratório e área de alimentação de tartarugas marinhas e destaca-se pela presença de aves marinhas como albatrozes e petréis e de cetáceos como a toninha (Pontoporia blainvilllei, espécie Cricamente em Perigo - CR) '.
O IBAMA também salientou 'que existem áreas entre as linhas batimétricas de 50 e 100 m com a presença de montes submarinos, cuja batimetria pode chegar a apenas 20 m'. Pontuou-se a 'ausência de informações ambientais, incluindo modelagens de dispersão de óleo que possibilitem uma avaliação das áreas potencialmente possíveis de serem atingidas, dos tempos de toque e das probabilidades de ocorrência'. Também 'foram identi¿cadas várias áreas de ocorrência de corais profundos no talude e na plataforma continental, bem como uma área de ocorrência de macroalgas'. 
Acresce-se a isso, 'a presença de unidades de conservação costeiras, bem como o interesse para pesca industrial'. Assim sendo, e lastreado em pareceres e informações técnicas anteriores, o órgão ambiental: propugnou a exclusão dos blocos localizados na porção sul do setor SP-AR1 (P-M-389, P-M-390, P-M-391, P-M-392, P-M-425, P-M-426, P-M-427, P-M-428, P-M-429, P-M-463, P-M-464, P-M-465, P-M-466, P-M-467, P-M-500, P-M-501, P-M-502, P-M-503, P-M- P-M-538, P-M-539, P-M-540, P-M-575, P-M-576 e P-M-577) ; homologou a oferta dos blocos localizados no setor SP-AUP1; e recomendou a elaboração de uma Avaliação Ambiental de Área Sedimentar (AAAS) para as áreas localizadas na porção norte do setor SP-AR1 e para o setor SP-AP1.
Quanto às orientações acerca do licenciamento ambiental, o IBAMA, com base no Parecer Técnico GTPEG 1/2015, destacou que: 'Os impactos advindos de um derramamento de óleo em áreas ambientalmente sensíveis serão as principais questões na fase exploratória para se avaliar a viabilidade ambiental. Assim, cenários com alta probabilidade de toque poderão implicar em negativa de licença'; enfatizou-se que os Planos de Emergência Individuais dos empreendimentos a serem licenciados deverão contemplar análises de vulnerabilidade, com especial atenção às Unidades de Conservação e às espécies ameaçadas presentes na área; poderão ser exigidas medidas adicionais aos recursos mínimos previstos na Resolução Conama 398/2008; medidas compensatórias direcionadas à conservação das populações de toninhas também poderão ser exigidas.
Por seu turno, a Nota Técnica 2/2020/COESP/CGCON/DIBIO/ICMBio enfatizou 'que os blocos localizados no setor SP-AR1 apresentam o maior número de sobreposições aos polígonos de extensão de espécies ameaçadas de extinção, somando 64 espécies'. Em acréscimo, aduziu-se que se trataria do setor que apresenta a maior proporção de espécies em níveis mais alarmantes de ameaça, sendo 35% criticamente em perigo, 23% em perigo e 42% vulneráveis. Já no setor SP-AP1, 'os blocos se sobrepõem ao polígono de 56 espécies ameaçadas de extinção', sendo 34% criticamente em perigo, 25% em perigo e 41% vulneráveis. Tocante ao setor SP-AUP1, 'os blocos se sobrepõem ao polígono de 32 espécies ameaçadas de extinção', sendo 25% criticamente em perigo, 25% em perigo e 50% vulneráveis. O ICMBio acrescentou, ainda, 'que na bacia de Pelotas existem os Plano de Ação Nacional (PAN) Tubarões, Corais, Albatrozes e Tartarugas, recomendando que eles sejam consultados', para efeito de licenciamento ambiental.
Com efeito, concluiu-se que a oferta de blocos da Bacia Pelotas teria aptidão de prosseguir 'após a realização das exclusões propostas pelo Ibama', ou seja, o que implicaria estarem aptos, sob a ótica da análise ambiental, cinquenta blocos na bacia sedimentar.
A Manifestação Conjunta do Ministério de Minas e Energia - MME e do Ministério do Meio Ambiente - MMA (peça 7, itens não digitalizáveis) para a 17ª Rodada de Licitações de Blocos, invocando o art. 6º, § 2º, e 27 da Resolução 17/2017/CNPE, quanto aos sugeridos AAAS, ponderou pela exceção de dispensa do procedimento, nos seguintes termos:
De fato, um dos resultados da AAAS é o fornecimento de recomendações para o processo de licenciamento ambiental. Contudo, a ausência da AAAS não compromete os aspectos de proteção ambiental e segurança operacional, já que há instrumentos que obrigam as empresas a implementar medidas preventivas e de mitigação de impactos ambientais, associados a um robusto arcabouço regulatório de segurança das operações, ¿scalizado regularmente pelos entes reguladores. 
O período de transição se faz necessário, pois, no contexto da administração pública e dadas as limitações de recursos humanos e materiais, se tornaria inviável a elaboração de AAAS, que englobariam quase a totalidade do litoral brasileiro, de maneira concomitante.
Entrementes, a Manifestação Conjunta acatou as demais ponderações, máxime 'a exclusão de 24 blocos localizados na porção sul do setor SP-AR1' e a 'retirada dos oito blocos do setor SPAMA-AUP1 da Bacia do Pará-Maranhão até a conclusão dos estudos e emissão do parecer ambiental dos blocos desta bacia listados na Rodada Permanente', diante da possibilidade de serem trazidos 'subsídios para uma avaliação mais aprofundada destes blocos'.
Exploração de recursos naturais além do mar territorial (limite da Zona Econômica Exclusiva) .
Tal possibilidade foi prevista no art. 82 da Convenção das Nações Unidas sobre o Direito do Mar (CNUDM) , promulgada, e internalizada no direito brasileiro, por força do Decreto 99.165, de 12/3/1990. A referida norma dispõe o seguinte:
1. O estado costeiro deve efetuar pagamentos ou contribuições em espécie relativos ao aproveitamento dos recursos não vivos da plataforma continental além de 200 milhas marítimas das linhas de base, a partir das quais se mede a largura do mar territorial. 
2. Os pagamentos e contribuições devem ser efetuados anualmente em relação a toda a produção de um sítio após os primeiros cinco anos de produção nesse sítio. No sexto ano, a taxa de pagamento ou contribuição será de 1% do valor ou volume da produção no sítio. A taxa deve aumentar 1% em cada ano seguinte até o décimo segundo ano, e daí por diante deve ser mantida em 7%. A produção não deve incluir os recursos utilizados em relação com o aproveitamento. 
3. Um Estado em desenvolvimento que seja importador substancial de um recurso mineral extraído da sua plataforma continental fica isento desses pagamentos ou contribuições em relação a esse recurso mineral. 
4. Os pagamentos ou contribuições devem ser efetuados por intermédio da Autoridade, que os distribuirá entre os Estados Partes na presente Convenção na base de critérios de repartição equitativa, tendo em conta os interesses e necessidades dos Estados em desenvolvimento, particularmente entre eles, os menos desenvolvidos e os sem litoral.
Ademais, ainda segundo o art. 4º do Anexo II da CNUDM, o exercício dessa possibilidade deveria ser antecedido do pleito de extensão à Comissão de Limites da Plataforma Continental. Tal medida já fora realizado, em 2004, com desfecho final em 2011, por ocasião do LEPLAC - Plano de Levantamento da Plataforma Continental Brasileira, ampliando a área marítima brasileira em 4,5 milhões de km², a chamada Amazônia Azul.
Assim sendo, para a finalidade epigrafada, foi constituído Grupo de Trabalho (GT) pela Resolução 23/2019/CNPE, composto por representantes dos ministérios das Minas e Energia, do Meio Ambiente, das Relações Exteriores, da Economia, Autoridade Marítima (Comando da Marinha/Ministério da Defesa) , Casa Civil da Presidência da República e ANP.
O mencionado Grupo de Trabalho teve os seguintes objetivos específicos: avaliar as regras internacionais para exploração e produção na plataforma continental para além de 200 milhas náuticas; e propor eventuais medidas necessárias para sua regulamentação e implementação, mantendo a atratividade dos blocos que nessa área sejam ofertados.
Ao término dos trabalhos, em 6/2/2020, foi apresentado o Relatório Final do Grupo de Trabalho sobre Exploração e Produção de Petróleo e do Gás Natural para além das 200 Milhas Náuticas (peça 7, itens não digitalizáveis) .
Especificamente, nesta 17ª Rodada, a medida atinge a sete blocos do Setor SS-AUP-5, da Bacia Sedimentar de Santos: S-M-1378, S-M-1613, S-M-1615, S-M-1617, S-M-1619, S-M-1729 e S-M-1731.
Acerca de experiências já colhidas por outros países sobre referido regime de exploração e produção, especialmente sobre a contribuição à ISA, sugeriu-se adotar o modelo dos 'governos dos Estados Unidos e da Noruega, que estabeleceram que o concessionário arcará com o valor da taxa, quando devido'. Prosseguiu, ainda, o Grupo de Trabalho em suas conclusões no sentido de que tais 'países incluíram mecanismos para absorção, pelo Estado, dos valores que sejam devidos a ISA, visando a manutenção da economicidade dos projetos e redução de incertezas'.
Mais adiante, no mesmo tópico, o GT pontuou, quanto à necessidade de atuação legislativa específica, o seguinte:
As regras constantes da Lei nº 9.478, de 1997, e do Decreto nº 2.705, de 1998, contemplam as peculiaridades relativas aos blocos que se localizem além das 200 km, na Plataforma Continental brasileira, não parecendo necessária qualquer alteração legal para se realizar a cobrança das participações governamentais [...]
Ponderou-se ainda a redução dos royalties até o mínimo legal de 5%, haja vista a já mencionada contribuição à ISA, posto que 'os mecanismos propostos aumentariam a viabilidade de projetos de desenvolvimento dos campos (...) que sejam descobertos nessa área, (...) mantendo-se carga fiscal justa para se atrair investidores para esses empreendimentos (...) '.
Sobre a alteração promovida no edital pelas conclusões do GT, assim se pronunciou o órgão jurídico da ANP, por intermédio do Parecer 00065/2020/PFANP/PGF/AGU (peça 7, itens não digitalizáveis) :
Nota-se que o Edital faz referência à legislação aplicável, no item 2.2, bem como que 'a licitante vencedora signatária do contrato de concessão será responsável pelo ônus ¿nanceiro do pagamento dos valores devidos à Autoridade Internacional dos Fundos Marinhos (ISA) , nos termos do artigo 82 da CNUDM'. Parece-nos, nesse aspecto, que o mais importante é deixar clara não só a obrigação de pagamento da taxa, mas também as balizas para seu cálculo e, se possível, a quem competirá tal pagamento. Reitera-se, assim, recomendação supra quanto a transparência das análises técnicas durante a consulta e audiência públicas.
Entrementes, registre-se que, tanto o Instituto Brasileiro de Petróleo e Gás (IBP) , quanto a Petrobras, por ocasião da Audiência Pública ANP 2/2020, realizada em 3/2/2021, manifestaram preocupações quanto à ausência de legislação nacional específica quanto ao pagamento da contribuição à ISA, assim como eventuais efeitos tributários da exação, e bem assim acerca do regime jurídico em geral aplicável aos atos, de quaisquer natureza, praticados fora do território nacional - tudo isso tendo em conta o ineditismo da exploração de recursos em blocos parcial ou totalmente situados para além da zona econômica exclusiva.
Em que pese a existência de tal lacuna normativa, entende-se que houve o devido tratamento da questão pela ANP, dando publicização e transparência sobre o aludido pagamento, devido em decorrência de Convenção Internacional, devidamente internalizada no direito brasileiro, não havendo óbices, portanto, ao prosseguimento do certame.   
Estudo Ambiental de Área Sedimentar - EAAS.
Assunto recorrente com diversas referências lançadas nas manifestações dos órgãos ambientais ao ensejo da análise ambiental prévia desta Rodada, o Estudo Ambiental de Área Sedimentar (EAAS) é o instrumento central da Avaliação Ambiental de Área Sedimentar (AAAS) , conforme Portaria Interministerial MME- MMA 198/2012. Referida norma a regula a AAAS, disciplinando sua relação com o processo de outorga de blocos exploratórios de petróleo e gás natural, localizados nas bacias sedimentares marítimas e terrestres, e com o processo de licenciamento ambiental dos respectivos empreendimentos e atividades
O EAAS constitui-se no estudo multidisciplinar de abrangência regional, com objetivo principal de identificar áreas aptas à outorga de blocos exploratórios, bem como produzir informações ambientais regionais para subsidiar o licenciamento ambiental de atividades e empreendimentos na região estudada.
Os principais resultados colimados para os aludidos estudos seriam: propor classificação da área sedimentar em estudo quanto à sua aptidão para outorga de blocos exploratórios, dividindo-se em áreas aptas, não aptas ou com indicação de moratória, caso seja pertinente; prover diagnóstico ambiental regional, contemplando a caracterização regional dos meios físico, biótico e socioeconômico; elaborar uma base hidrodinâmica de referência, a ser disponibilizada aos empreendedores, implementada por meio de modelagem numérica com o uso de dados históricos atualizados, como subsídio à modelagem de dispersão de óleo e poluentes na região, quando couber; propor recomendações ao licenciamento ambiental, para toda a área sedimentar ou para subáreas, tais como medidas mitigadoras específicas, exigências tecnológicas e de estudos e monitoramentos específicos; e proposta de prazo para revisão do EAAS.
Como objetivos, o EAAS almeja, entre outros: integrar a avaliação aos processos decisórios relativos à outorga de blocos exploratórios, contribuindo para definir-se a aptidão da área sedimentar para atividades ou empreendimentos do setor de óleo & gás; promover a eficiência e aumentar a segurança jurídica nos processos de licenciamento ambiental das atividades ou empreendimentos do setor de óleo & gás em áreas consideradas aptas; possibilitar maior racionalidade e sinergia no desenvolvimento nos processos de licenciamento ambiental, a partir do aproveitamento e da utilização dos dados e informações da AAAS. 
Portanto, o EAAS não estaria vocacionado à defesa do patrimônio ambiental situado em determinada bacia sedimentar, mas, em especial, a melhorar o grau de segurança jurídica dos leilões e, de conseguinte, a própria atratividade dos certames, uma vez que se constitui importante subsídio ao licenciamento ambiental. 
Importante anotar a exceção prevista no art. 27 da Portaria Interministerial MME- MMA 198/2012, a qual autoriza que o referido estudo possa vir a ser suprido por meio da chamada 'manifestação conjunta dos Ministérios de Minas e Energia e do Meio Ambiente, de acordo com diretriz estabelecida pelo Conselho Nacional de Política Energética - CNPE'.
Com efeito, encontram-se, neste momento, em curso duas avaliações ambientais de área sedimentar: uma das bacias marítimas de Sergipe-Alagoas e Jacuípe; e outra do bloco terrestre de Solimões. Em ambas, aguarda-se a elaboração de relatório conclusivo pelo respectivo Comitê Técnico de Acompanhamento.
Isto posto, por intermédio da Portaria Interministerial MMA-MME 621/2014, foi constituído o Comitê Técnico de Acompanhamento da Avaliação Ambiental de Área Sedimentar - AAAS da Bacia Sedimentar Terrestre do Solimões - CTA Solimões. De seu turno, por meio da Portaria Interministerial MMA-MME 622/2014, foi designado o CTA da Avaliação Ambiental de Área Sedimentar - AAAS da Bacia Sedimentar Marítima de Sergipe-Alagoas/Jacuípe - CTA Sergipe-Alagoas/Jacuípe.
Para melhor visualização da complexidade dos estudos, o EAAS Sergipe-Alagoas e Jacuípe e o EAAS Solimões obedeceram à seguinte ordem de eventos sequenciais: escolha das áreas (2014) ; estudos, elaboração do termo de referência e consulta pública (2015-2016) ; realização certame licitatório (2016-2017) ; e contratação e elaboração do EAAS (2018-2020) .  
 Ou seja, entre a construção do termo de referência, e respectiva consulta pública, e a elaboração inicial do documento que consubstanciou o estudo da bacia marítima, sem o exame pelo CTA designado, passaram-se aproximadamente cinco anos.
Todas as etapas dos EAAS foram avaliadas por um Comitê Técnico de Acompanhamento (CTA) , composto por representantes dos Ministérios de Minas e Energia (MME) e Meio Ambiente (MMA) , Ibama, Instituto Chico Mendes de Conservação da Biodiversidade (ICMBio) e Empresa de Pesquisa Energética (EPE) , além da própria ANP. Representantes da SSM compõem o CTA destes dois estudos, que ainda precisam ser validados pela Comissão Interministerial em 2021, conforme a Portaria Interministerial MME-MMA 198/2012.
No que se refere ao EAAS das bacias marítimas de Sergipe-Alagoas e Jacuípe, a ANP foi ainda responsável pela contratação da empresa de consultoria especializada para elaboração do estudo, em 13/7/2018, por meio da empresa Ecology Brasil, ao montante de R$ 3.924.922,39. A consulta pública teve início em 1º/2/2020 com a disponibilização da versão preliminar do EAAS de Sergipe/Alagoas e Jacuípe no sítio eletrônico da ANP durante 90 dias. Além disso, foram realizadas quatro reuniões presenciais, para obtenção de comentários e da percepção da sociedade, nas cidades de Salvador (BA) , Aracaju (SE) , Maceió (AL) e Recife (PE) , no período entre 2 e 10 de março de 2020.
Acerca das conclusões, ainda não homologadas, e a título de ilustração acerca dos produtos dos trabalhos para a bacias marítimas de Sergipe-Alagoas e Jacuípe, destaca-se o seguinte:
O percentual de área não apta, cerca de 24% da bacia, se concentrou em grande parte sobre a região da plataforma continental, onde existe também a expectativa de redução da atividade de E&P. Por outro lado, verificou-se que 76% da bacia foi classificada como apta e grande parte desta corresponde à região na qual está prevista a expansão da atividade de acordo com a avaliação de cenários deste EAAS. Os resultados obtidos a partir deste estudo permitem concluir que além da conservação de ativos ambientais relevantes, a limitação imposta com a criação de áreas não aptas não causará impactos sobre a curva de produção estimada para as bacias sedimentares. Além de ser um catalizador do desenvolvimento econômico da região, a expansão das atividades de exploração e produção de óleo e gás nas bacias de Sergipe-Alagoas e Jacuípe podem gerar oportunidades que não se restringem apenas à geração de empregos e demanda por bens e serviços, como também à melhoria de infraestrutura, saúde e habitação. De forma complementar, a partir de depoimentos tomados em entrevistas e oficinas, se considera positiva a elaboração de projetos que valorizam recursos e comunidades locais e geram informações sobre a região e organismos específicos, como peixe-boi, recifes de coral e espécies invasoras.
Sobre o EAAS da bacia terrestre do Solimões, a EPE foi a responsável pela seleção da empresa de consultoria especializada para elaboração do estudo e contratou, por meio de licitação pública, o consórcio Piatam-Coppetec para sua elaboração, cujo montante importou em R$ 2.862.176,79. O processo de consulta pública teve início em 20/12/2019, com a disponibilização da versão preliminar do EAAS de Solimões no sítio eletrônico da EPE durante 90 dias. As reuniões presenciais ocorreram nas cidades de Carauari, Tefé, Coari e Manaus, do estado do Amazonas, no período de 27 de janeiro a 3 de fevereiro de 2020. 
Acerca das respectivas conclusões, lançadas no Relatório Executivo do estudo, de igual modo não homologado, acerca da bacia terrestre do Solimões, colhe-se o seguinte:
A classificação de aptidão buscou indicar áreas mais e menos favoráveis ao desenvolvimento de novas atividades petrolíferas. Além das restrições legais assumidas como premissas para a classificação de aptidão, os principais Riscos identificados e avaliados foram utilizados como indicadores de inaptidão, com o objetivo de reduzir incertezas no Licenciamento Ambiental das atividades de E&P. Os Riscos foram relacionados às características mais marcantes da região: seu regime de cheias e estiagens, que determinam padrões biológicos e a ocupação humana, com suas atividades socioculturais e econômicas, além das características culturais marcantes. Estes aspectos foram representados pelos indicadores Rios, lagos e várzeas, Terras tradicionalmente ocupadas por povos indígenas e Unidades de Conservação de uso sustentável. Evitar atividades de E&P nas áreas em que tais características se expressam de forma mais evidente resguarda eventuais conflitos e impactos mais contundentes. Portanto, 58% da área da Bacia efetiva foi considerada não apta às atividades de E&P, enquanto 28% foi considerada apta, o que representa mais que o dobro das áreas já concedidas.
Os indicadores de áreas em moratória representam demandas por proteção de território, indicando locais de conflitos existentes ou potenciais. Trata-se do entorno imediato das Terras tradicionalmente ocupadas pelos povos indígenas e da única APCBs com ação prioritária para criação de unidade de conservação de uso sustentável, resultando em 3% da Bacia efetiva.
Isto posto, o Estudo Ambiental de Área Sedimentar é dos mais relevantes instrumentos dirigidos a subsidiar o licenciamento ambiental de atividades e empreendimentos na região geográfica eventualmente examinada, conforme entabulado no art. 2º da Portaria Interministerial 198/2012. 
Ademais, o referido estudo, segundo ainda o art. 3º da referida norma, dirige-se, dentre outros objetivos, a promover 'a eficiência e aumentar a segurança jurídica nos processos de licenciamento ambiental das atividades ou empreendimentos de exploração e produção de petróleo e gás natural localizados em áreas consideradas aptas'.
Ocorreu que o TCU, por meio do Acórdão 1388/2018-TCU-Plenário, de relatoria do Ministro Aroldo Cedraz, subitem 9.2, deliberou por emitir o seguinte comando:
recomendar ao Conselho Nacional de Política Energética (CNPE) que, no âmbito das ações interinstitucionais entre as entidades da área de energia e meio ambiente, promovidas pelo Conselho, seja desenvolvida avaliação conjunta que aponte opções de aperfeiçoamento de procedimentos prévios às contratações das áreas exploratórias de petróleo e gás natural que possam conferir maior segurança e previsibilidade aos respectivos licenciamentos ambientais, de modo a conferir maior valorização às áreas licitadas e a evitar atrasos para os inícios dos projetos e para seus frutos econômicos.
Nos fundamentos da medida, o Relator, em seu Voto, teceu as seguintes considerações:
Por fim, a SeinfraPetróleo observa que, a despeito da interação positiva entre a ANP e os órgãos ambientais, os quais examinam previamente as áreas ofertadas em rodadas de licitação de blocos de petróleo, exigências específicas afetas a aspectos ambientais causam por vezes atrasos no início de projetos. Quanto ao tema, anuo à proposta oferecida pela unidade instrutiva, no sentido de recomendar ao Conselho Nacional de Política Energética que desenvolva avaliação conjunta, com entidades de área de energia e de meio ambiente, com vistas a identificar opções de aperfeiçoamento de procedimentos prévios às contratações das áreas exploratórias que possam conferir maior segurança e previsibilidade aos respectivos licenciamentos ambientais.
Neste sentido, considerando as características descritas para o EAAS, entende-se, numa exegese sistemática e teleológica, haver conexão direta entre a elaboração dos referidos Estudos e a recomendação estampada pelo Acórdão 1388/2018-TCU-Plenário no sentido de se promover o 'aperfeiçoamento de procedimentos prévios às contratações das áreas exploratórias de petróleo e gás natural que possam conferir maior segurança e previsibilidade aos respectivos licenciamentos ambientais'.
Isto posto, ampliar efetivamente o emprego da ferramenta EAAS, com os ajustes colocados a seguir, constitui-se em boa prática de gestão no sentido almejado já no âmbito das medidas recomendadas por meio do supracitado acórdão. Portanto, seria conveniente e oportuna, constituindo-se em uma boa prática, a adoção da medida em termos de planejamento estratégico, incluindo, de conseguinte, a priorização de bacias sedimentares onde tal ação se julgue mais prioritária para referidas avaliações, e bem assim, projetando calendário, na periodicidade possível, particularmente em termos orçamentários e financeiros, de estudos ambientais de área sedimentar, conforme as premissas já estabelecidas pelo CNPE, e em conjunto com os ministérios das Minas e Energia e Meio Ambiente.
Ato contínuo, em cumprimento ao disposto pelo art. 9º, § 8º, da IN 81/2018, em 9/7/2021, entre 16:30 e 17:30, foi realizada reunião técnica com a equipe do Ministério das Minas e Energia, composta pelo Chefe de Gabinete do Ministério e Secretário Executivo do CNPE, José Roberto Bueno Júnior, o Secretário Executivo do Ministério de Minas e Energia, Bruno Eustáquio Ferreira Castro de Carvalho, a Chefe da Assessoria Especial de Meio Ambiente, Maria Ceicilene Aragão Martins, o Chefe da Assessoria Especial de Controle Interno, Sergio Henrique Lopes de Sousa, o Diretor do Departamento de Política de Exploração e Produção de Petróleo e Gás Natural, Rafael Bastos da Silva, e o Gerente de Projeto,  Carlos Agenor Onofre Cabral, além dos servidores desta SeinfraPetroleo. 
No ensejo da apresentação, foram expostas fragilidades do instrumento EAAS, e decorrentes necessidades de aperfeiçoamento da ferramenta, constatadas a partir da respectiva aplicação prática. Essas serão descritas a seguir.
De início, pontuou-se que: o atual rito procedimental da assim chamada Manifestação Conjunta - exarada pelos ministérios de Minas e energia e do Meio Ambiente - não está previsto na Portaria Conjunta MME/MMA 198/2012 e é determinado pelo costume; até a presente data, as AAAS de SEAL/Jacuípe e Solimões não foram  efetivamente concluídas, considerando o rito da mencionada Portaria Conjunta; a AAAS não é capaz de prover dados ambientais primários necessários para dar previsibilidade ao licenciamento ambiental de áreas de novas fronteiras exploratórias - essas com poucas informações de modo geral; há uma clara tendência de as AAAS convergirem para similares conclusões das manifestações conjuntas emitidas - máxime na aptidão das áreas para as atividades E&P. Neste aspecto, sobressaiu-se o custo direto incorrido nas duas AAAS,  de aproximadamente R$ 6 milhões, em cotejo ao custo das manifestações conjuntas - homem hora dos servidores envolvidos.
Ademais, em dezembro passado, o MME pontuou ter sido realizado o evento 'Encontro Sobre as Atividades de Exploração e Produção de Petróleo e Gás Natural Offshore', contando com a participação de diversos players do setor, e voltado precipuamente para o debate acerca dos processos de oferta de áreas e licenciamento ambiental. Informou-se, ainda, que, a título de encaminhamento do encontro, estabeleceu-se o aprofundamento da discussão acerca da melhoria dos processos de AAAS e Manifestação Conjunta. O MME ainda salientou estar 'comprometido com a melhoria da governança dos processos de oferta de áreas e licenciamento ambiental, e se propõe a submeter as medidas de aperfeiçoamento à apreciação do CNPE'.
Destarte, nos termos do preceituado pelo art. 2º, inciso III, da Portaria-SEGECEX 9, de 14/5/2020, irá propor-se recomendação ajustada em relação à proposta original, haja vista os aspectos de ordem prática trazidos pelo MME durante a reunião técnica conduzida em 9/7/2021. Isto porque, se antes se propunha o emprego de ferramenta específica, a partir de então se vai adotar abordagem mais ampla, voltada para finalidade claramente definida de objetivamente contemplar os futuros licenciamentos ambientais com dados primários dotados de melhor qualidade e robustez técnica, a partir dos exames das áreas sedimentares.
Dessa forma, a recomendação foi ajustada e aperfeiçoada durante a reunião com a participação dos agentes públicos responsáveis e terá a seguinte redação:
Recomendar, com fulcro no art. 43, Inciso I, da Lei 8.443/1992, c/c art. 250, inciso III, do Regimento Interno do TCU, ao Ministério das Minas e Energia, que avalie a conveniência e oportunidade de definir, juntamente aos órgãos e instituições envolvidos, medidas para o aperfeiçoamento dos procedimentos pré-licitatórios relacionados aos aspectos ambientais das áreas a serem ofertadas, submetendo-as à apreciação do CNPE, com o objetivo de se promover melhorias na governança dos processos de oferta dos blocos exploratórios e de licenciamento ambiental das atividades de exploração e produção de petróleo e gás natural, de sorte a conferir maior segurança jurídica e previsibilidade, valorizar economicamente as áreas ofertadas, e bem assim evitar postergações na execução dos investimentos eventualmente contratados.
Por último, acerca do rito preceituado para o exame das desestatizações, referido evento teve ensejo no último dia do prazo previsto no caput do art. 9º da IN 81/2018, o qual estabelece que 'a proposta de mérito ao Relator em prazo de até setenta e cinco dias a contar da data de seu recebimento'. O termo inicial do prazo ocorreu em 26/4/2021, ao passo que o termo final do prazo teve ensejo em 9/7/2021. Salienta-se que as informações concernentes à reunião foram repassadas ao MME em 1º/7/2021 (peça 11) , e que, em face de compromissos previamente assumidos pelos agentes envolvidos, essa somente foi agendada para 9/7/2021, sexta-feira, às 16h30. Eis que as alterações decorrentes da reunião foram implementadas durante o dia 12/7/2021, segunda-feira, para o encaminhamento dos autos conclusos ao relator com a urgência e prioridade que o caso requer.
É pertinente informar que a publicação do texto definitivo do edital está prevista para o dia 27/7/2021.
Conexão aos assuntos tratados na Representação em apenso, TC Processo 005.450/2021-7.
No presente tópico serão abordadas as questões inerentes à Representação objeto do apenso TC Processo 005.450/2021-7, promovida pelo Parquet especial junto a esta Casa, acerca de possíveis irregularidades havidas na condução da 17ª Rodada de Licitações de blocos para outorga de contratos para exploração e produção de petróleo e gás natural sob o regime de concessão, relacionadas a aspectos examinados quando da chamada análise ambiental prévia.
Naquela assentada, acolhida, pelo Plenário da Casa, por meio do Acórdão 274/2021-TCU-Plenário, de relatoria do Ministro Augusto Nardes, a argumentação lançada pela Unidade Técnica da qual resultou o arquivamento da medida, restou assinalada a seguinte ponderação contida na instrução que fundamentou o decisum (peça 9 do Apenso) :
Acerca dos riscos à 'inclusão dos blocos exploratórios da Bacia Potiguar devido a sua proximidade à Reserva Biológica do Atol das Rocas e ao Parque Nacional Fernando de Noronha', apontados pelo ICMBIO, esses, a nosso modo de ver, deverão ser avaliados e sopesados nos exames a serem conduzidos no âmbito do TC Processo 000.362/2021-2, a partir do procedimento de controle externo dirigido a avaliar a etapa inicial da concessão dos blocos da rodada, previsto na já mencionada IN-TCU 81/2018.
Isto porque a Informação Técnica 2/2019-CGMAC/DILIC/IBAMA (peça 5 do Apenso) , tratando do Bloco Potiguar, já lançara as seguintes observações:
A oferta de blocos no setor SPOT-AP2 foi analisada pelo GTPEG para 15ª rodada (PARECER TÉCNICO GTPEG N° 1/2018) , não tendo havido objeções à oferta dos blocos então apresentados. 
Os blocos no setor SPOT-AUP2, não incluído em rodadas anteriores, estão posicionados em áreas mais profundas e mais distantes da costa, de modo que, por analogia, poderiam ser também passíveis de oferta.
[...] Não foram identificadas objeções à oferta dos blocos propostos, desde que observadas as considerações indicadas no item anterior, em especial, a restrição à perfuração em profundidades inferiores a 500m sobre os montes submarinos.
Por seu turno, as conclusões que embasaram a manifestação técnica do ICMBIO (peça 6 do Apenso) , ponderaram o seguinte:
A exploração de petróleo e gás trás [sic] ameaças diretas e indiretas a algumas espécies. Dentre os impactos causados pela atividade de exploração de petróleo está a atividade sísmica, colisão com embarcações, introdução de espécies exóticas invasoras, degradação e perda de hábitat. Espécies como o coral-sol (...) são consideradas espécies exóticas invasoras extremamente agressivas, ocupando o espaço de espécies nativas. Originárias do Oceano Pacífico, teriam chegado no Brasil incrustadas em cascos de navios e plataformas de petróleo, ainda nos anos 80. [...]
Considerando a propagação por longas distâncias de ondas sísmicas, a grande mobilidade de algumas espécies marinhas, a ação das correntes marítimas sobre a propagação do óleo e o histórico de invasão de espécies exóticas associadas às atividades de exploração de petróleo e gás, torna-se temerária a inclusão dos blocos exploratórios da Bacia Potiguar devido a sua proximidade à Reserva Biológica do Atol das Rocas e ao Parque Nacional Fernando de Noronha. Tanto as atividades exploratórias quanto um evento acidental podem trazer danos irreparáveis a diversidade biológica desses ecossistemas. Especificamente, não há como avaliar o impacto real ou potencial da atividade sobre cada espécie ameaçada. Seriam necessárias informações mais precisas, como modelos de dispersão da pluma de petróleo, rotas das embarcações associadas às atividades de determinados blocos de exploração, técnica empregada para a exploração. [...]
É recomendada a consulta aos Planos de Ação Nacional para conservação daqueles grupos onde houve sobreposição dos blocos exploratórios com áreas estratégicas para Conservação.
Destarte, a objeção colocada pelo ICMBIO referiu-se à sugerida proximidade da Reserva Biológica do Atol das Rocas e ao Parque Nacional Fernando de Noronha. Mais especificamente, foram pontuadas as seguintes lacunas, para a colmatação das quais seriam 'necessárias informações mais precisas, como modelos de dispersão da pluma de petróleo, rotas das embarcações associadas às atividades de determinados blocos de exploração, técnica empregada para a exploração'.
Todavia, em relação à rodada anterior, realizada em 2018, constatou-se já terem sido ofertados setores localizados nessa bacia sedimentar. Tal sucedeu na 15ª rodada de oferta de blocos exploratórios. Haja vista a pertinência para o exame da controvérsia, transcrevem-se os excertos a seguir do Parecer do Grupo de Trabalho Interinstitucional de Atividades de Exploração e Produção de Óleo e Gás - GTPEG 2018 - I, que embasou aquele processo decisório:
O licenciamento de atividades petrolíferas tem demandado especial atenção dos operadores com relação aos ambientes de fundo como os bancos de rodolitos e de corais de águas profundas. Neste sentido tem sido exigida a caracterização detalhada dos locais de perfuração de poços e instalação das estruturas submarinas a partir de dados primários, como por exemplo, imagens de ROV e dados de side-scan sonar.
No caso de identificação destes ambientes nas locações inicialmente previstas são solicitadas alterações de locação ou de projeto, ou ainda a utilização de tecnologias específicas - como, por exemplo, a perfuração com recolhimento dos cascalhos em todas as fases da perfuração - de modo a evitar os impactos diretos. Mesmos com isto, ressalta-se que para alguns blocos a identificação de locações adequadas tem se mostrado especialmente complicada em decorrência da grande extensão dos bancos de algas calcárias em águas rasas.
Um segundo ponto de destaque são os conflitos com a atividade pesqueira, de grande relevância na região em questão, pelo uso do espaço marinho. Observa-se que, quando evidenciados impactos não mitigáveis sobre a atividade pesqueira artesanal, poderá ser exigida a implementação de Projeto de Compensação por parte dos operadores.
Por fim, destaca-se que projetos em blocos próximos à costa tem indicado que o tempo de toque no litoral pode ser da ordem de poucas horas, o que dificulta o estabelecimento de estratégias de emergência efetivas para proteção dos ecossistemas costeiros da região e, consequentemente, a aprovação dos Planos de Emergência Individuais (PEI) exigidos para a obtenção de Licenças de Operação para as atividades petrolíferas.
Observa-se, assim, que mesmo a distância mínima da costa de 50 km, que vem sendo usualmente utilizada na análise prévia das rodadas como forma de aumentar a proteção das regiões costeiras e reduzir o risco de não-obtenção da licença ambiental por parte dos operadores, pode, em alguns casos, não ser suficiente para garantir a viabilidade das atividades de E&P, quando o projeto apresentado ao licenciamento não está adequado com as características ambientais da região onde pretende operar.
O parecer referido, desta feita quanto aos subsídios para o licenciamento ambiental, salientou o seguinte:
Os Planos de Emergência Individuais dos empreendimentos a serem licenciados na bacia devem contemplar análises robustas de vulnerabilidade do litoral, com especial atenção às Unidades de Conservação, aos ecossistemas de elevada sensibilidade e às espécies ameaçadas presentes na área, para o que poderão ser exigidos recursos adicionais aos recursos mínimos previstos na Resolução CONAMA nº 398/08. Observa-se, ainda, que caso as modelagens indiquem elevada probabilidade de chegada de óleo nestes ativos ambientais, e a operadora não seja capaz de apresentar estratégias efetivas de resposta, as licenças ambientais poderão ser negadas.
O GTPEG, por fim, em suas conclusões, assentou, naquela ocasião, não haver 'impeditivos para a oferta dos blocos analisados no presente parecer técnico, desde que observadas as recomendações aqui constantes'. 
Voltando à 17ª Rodada, é mister considerar que, da consolidação da avaliação ambiental prévia (Nota Técnica Conjunta 2/2020/ANP, peça 8 do Apenso) , resultou a exclusão dos 24 blocos da porção sul do setor SP-AR1 e oito concernentes à bacia Pará-Maranhão.
O mencionado documento, ainda se referindo à bacia Potiguar, em especial quanto aos ecossistemas marinhos de notório interesse ambiental, enfatizou:
Os Planos de Emergência Individuais dos empreendimentos a serem licenciados na bacia devem contemplar análise robustas de vulnerabilidade do litoral, com especial atenção às Unidades de Conservação, aos ecossistemas de elevada sensibilidade e às espécies ameaçadas presentes na área, para o que poderão ser exigidos recursos adicionais aos recursos mínimos previstos na Resolução Conama nº 398/08. Cenários com alta probabilidade de toque poderão implicar em negativa de licença, caso a operadora não seja capaz de apresentar estratégias efetivas de resposta. 
A perfuração deverá ser realizada somente em profundidades maiores do que 500 m, utilizando tecnologia de grande afastamento lateral com ERW (Extended Reach Well) ou similar, de modo a evitar a interferência nas formações coralinas e nas comunidades bentônicas e demersais presentes sobre os montes. 
Para a elaboração do EIA/RIMA, deverão ser considerados dados oceanográficos primários, geração de dados primários acerca da bioecologia marinha regional, incluindo levantamentos das comunidades planctônicas, nectônicas e bentônicas, identificação de sítios de agregação reprodutiva de peixes, com especial atenção para o pargo Lutjanus purpureus e outros lutjanídeos e serranídeos, bem como o acompanhamento das condições oceanográficas de micro e meso-escala, utilizando modelagem matemática de dispersão do óleo, por meio do conhecimento da dispersão mecânica, da dispersão química e dos meios de contenção e recolhimento do óleo.
Ademais, entendemos que os procedimentos já adotados no curso desta rodada - tocantes à exclusão dos blocos da porção sul do setor SP-AR1 (24) e aqueles concernentes à bacia Pará-Maranhão (8) , ainda na fase de análise ambiental prévia, resultaram na efetiva tutela do meio ambiente, considerando as informações até então disponíveis. 
Portanto, as restrições apostas, máxime pelo ICMBIO, dirigem-se mais propriamente a etapas posteriores do procedimento, e já no curso do processo de licenciamento ambiental, mesmo considerando a oferta de blocos localizados no setor SPOT-AUP2 (blocos POT-M-869, POT-M-871 e POT-M-958) , com razoável sensibilidade ambiental, e mais próximos às unidades de conservação antes destacadas - 100 km do bloco POT-M-871, não havendo, portanto, impeditivo para a oferta.
Sobre o arquivamento dos autos após a fase atual.
Na trilha da IN 81/2018, a presente etapa poderia ser facultativamente sucedida por nova manifestação consolidando os atos concernente ao efetivo ensejo da licitação dos blocos e as decorrentes assinaturas dos contratos de concessão dos blocos adjudicados, o que ensejaria, e justificaria, o retorno dos autos à unidade técnica após a apreciação objeto desta instrução.
No entanto, constatou-se, na fase seguinte à licitação da 16ª Rodada (TC Processo 005.352/2019-3) , realizada em 2019-2020, a negativa de achados naquela etapa, a qual compreende um já consolidado certame licitatório em que de um lado tem-se a expertise desenvolvida pela ANP na condução desses processos de trabalho ao longo das sucessivas rodadas, e do outro a participação de empresas de consolidada atuação mundial no setor Óleo & Gás. 
De modo similar se sucedeu nas rodadas mais recentes, conforme colhido em pesquisas nos três certames anteriores, quais sejam os da 13ª rodada (TC Processo 016.786/2015-7, arquivado) , 14ª rodada (TC Processo 014.324/2017-2, de que resta pendência de assinatura de um contrato alusivo ao bloco SEAL-T-430) e 15ª rodada (TC Processo 000.016/2018-7, recentemente arquivado) . Portanto, a partir dessas três rodadas licitatórias, de igual modo, não se colheram situações de risco e relevância que justificassem ação de controle nos exames da etapa correspondente, mesmo sob a ótica da IN  27/1998.
Tal linha de raciocínio já se encontrava na gênese da atual norma que dispõe sobre o acompanhamento das desestatizações, na linha do Voto que deu suporte ao Acórdão 1382/2018-TCU-Plenário, relatado pelo Ministro Walton Alencar, aresto por meio do qual foi aprovada a IN-TCU 81/2018:
A aplicação prática deste conjunto de instruções normativas tem revelado oportunidades de aperfeiçoamento na dinâmica de tal acompanhamento, em especial no que toca aos ritos processuais e à seletividade da atuação do TCU. 
Nesse sentido, a proposta apresentada pela Segecex está em linha com a orientação de 'aperfeiçoar a seleção de áreas, ampliando sua capacidade de atuar com base em risco', prevista no Plano de Controle Externo do TCU 2015-2017 [...].   
Isto posto, os aspectos de seletividade de atuação das unidades técnicas e da presença de risco nos objetos das ações de controle adotadas pautariam a atuação deste TCU sob o normativo em vigência. Com efeito, a medida de arquivamento na fase atual não inibe eventual atuação desta unidade acaso verificada situação que justifique a retomada dos exames neste processo. 
Destarte, propugna-se o arquivamento dos presentes autos com fundamento no art. 169, V, do RI/TCU, haja vista o cumprimento, por ora, do objetivo para o qual foi constituído.
Conclusão.
Tratou-se da análise dos elementos técnicos apresentados para a sequência da 17ª Rodada de Licitações de Blocos Terrestres e Marítimos, com vistas à outorga de concessão para atividades de exploração e produção de petróleo e gás natural, mormente ao conteúdo prescrito no art. 3º da IN TCU 81/2018.
Destaca-se que, na presente Rodada, após sucessivos ajustes, encontram-se em oferta os seguintes quantitativos de blocos em cada Bacia Sedimentar: Campos (15) , Santos (13) , Potiguar (14) e Pelotas (50) . 
Ademais, foram inicialmente ofertados 128 blocos em cinco bacias sedimentares diferentes. Com a exclusão, na íntegra, dos blocos da Bacia Pará-Maranhão, parcialmente de 24 blocos na Bacia de Pelotas, e a reconfiguração da Bacia de Santos, chegou-se aos 92 blocos atualmente em oferta.
A despeito do advento do BidSIM, com a edição do Decreto 10.320/2020, cuja finalidade seria aumentar a competitividade e a atratividade das áreas a serem ofertadas nas rodadas de licitações de exploração e produção de petróleo e gás natural, tal medida não logrou a ter impacto no presente certame.
Evento marcado pelo ineditismo, a inclusão dos blocos do Setor AUP-5, da Bacia de Santos, trouxe ao debate a exploração dos recursos naturais além da zona econômica exclusiva (mar territorial de 200 milhas) . Ato contínuo, foi constituído Grupo de Trabalho visando a estudar os efeitos, no certame, em especial da contribuição à International Seabed Authority (ISA) pelo uso do recurso natural além do território nacional.
Aludido Grupo de Trabalho, dentre outras medidas, propôs a redação atual da minuta de edital e contrato, as quais integraram a redução progressiva dos royalties até o mínimo legal de 5%, haja vista a necessidade de custear o pagamento da contribuição, também progressiva, à ISA, variando de 1% até chegar a 7%, diretamente pelo concessionário, como forma de manter a atratividade econômico-financeira desses blocos, e respectivos projetos de desenvolvimento. 
Durante a Audiência Pública-ANP 2/2020, realizada em 3/2/2021, IBP e Petrobrás manifestaram preocupações quanto à ausência de legislação nacional específica acerca do pagamento da contribuição, assim como eventuais efeitos tributários da exação, e bem assim acerca do regime jurídico em geral aplicável aos atos, de quaisquer natureza, praticados fora do território nacional - tudo isso tendo em conta o ineditismo da exploração de recursos em blocos parcial, ou totalmente, situados para além da zona econômica exclusiva.
Acaso tais dúvidas sejam percebidas como razoáveis pelo mercado, poderão impactar diretamente no interesse dos possíveis ofertantes dos blocos do Setor AUP-5, da Bacia de Santos. Contudo, em que pese a existência de tal lacuna normativa, entende-se que houve o devido tratamento da questão pela ANP, dando publicização e transparência sobre o aludido pagamento, devido em decorrência de Convenção Internacional, devidamente internalizada no direito brasileiro, não havendo óbices, portanto, ao prosseguimento do certame.
Outra novidade presente na 17ª Rodada foi materializada na aceitação de garantias financeiras de oferta, assim como para o programa exploratório mínimo, por meio de cartas de crédito emitidas por instituições sediadas no exterior. Tal providência poderá vir a impactar o interesse de um leque maior de ofertantes de fora do país.
Acerca do estudo de viabilidade técnica, econômica e ambiental (EVTEA) dos empreendimentos, organizados por bacia/setor/blocos, sob a ótica do poder concedente, tem-se que esse seria composto, basicamente, pelos atos referentes aos parâmetros de cálculos e exames técnicos necessários, a saber: cálculo do bônus de assinatura mínimo e programa exploratório mínimo; atratividade exploratória dos blocos/setores ofertados; sumários geológicos de cada Setor; parâmetros econômicos previstos no pré-edital, inclusive para a fase de produção, a exemplo da taxa de retenção e exploração, royalties, patrimônio líquido mínimo, garantia de oferta, taxa de participação e acesso ao pacote de dados; e análise ambiental prévia, calcada em manifestações do IBAMA e ICMBio, assim como dos órgãos técnicos da ANP.
Neste sentido, é mister debruçarmo-nos sobre os parâmetros determinantes da escolha do concessionário de cada bloco. Com efeito, a definição do bônus de assinatura mínimo observou as normas regulatórias vigentes. Isto, em especial em relação aos sete blocos da Bacia de Santos do Setor SS-AUP-5 (S-M-1615, S-M-1617, S-M-1619, S-M-1378, S-M-1729 e S-M-1731) . 
Isto porque a inclusão dos mencionados blocos resultou na edição da NT 6/2020/SDB/ANP-RJ, a qual optou pela metodologia de referência para de¿nição do bônus de assinatura, subsidiada pela avaliação de atratividade exploratória, considerando que a modelagem econômica por projeto poderia impactar fortemente no interesse pelos blocos, haja vista suas peculiares condições de localização geográfica, logística e econômico-jurídica - máxime acerca da contribuição à ISA, na fase de produção - o que onerará os custos para o concessionário em pelo menos dois pontos percentuais a partir do décimo segundo ano de produção. 
Acerca do Programa Exploratório Mínimo a ser desempenhado pelas eventuais adjudicatárias de blocos esse observou plenamente os parâmetros fixados em termos regulatórios.
Sobre o cálculo dos royalties, cumpriu-se o disposto pelo art. 47 da Lei 9.478/1997. Anote-se que neste edital foram escolhidos, como critérios para o estabelecimento daqueles valores, os seguintes parâmetros: modelo exploratório e ambiente operacional; densidade de dados sísmicos disponíveis; e expectativa de produção. 
Ainda sobre o Setor SS-AUP-5, nesse optou-se pela redução dos royalties devidos ao percentual mínimo de 5%, como forma de compensar, parcialmente, a contribuição à ISA. A questão afigura-se, no fundo, um tradeoff entre a atratividade, para os concessionários, dos blocos ofertados no setor e a arrecadação de receita governamental específica.
Tocante aos cálculos dos demais parâmetros econômicos, tem-se que esses igualmente observaram a legislação regulatória específica, quais sejam a taxa de retenção e exploração, o patrimônio líquido mínimo, a garantia de oferta e a taxa de participação e acesso ao pacote de dados.
Por fim, sobre a análise ambiental prévia, essa, homologada pela Manifestação Conjunta ANP-IBAMA, e fundamentada nas manifestações dos órgãos técnicos do IBAMA, ICMBio e SSN/ANP, determinou a exclusão parcial de 24 blocos localizados na porção sul do setor SP-AR1, da Bacia de Pelotas, e a retirada total de oferta dos oito blocos do setor SPAMA-AUP1, da Bacia do Pará-Maranhão. Foram salientados aspectos aplicáveis, oportunamente, ao licenciamento ambiental.
Outra inovação que impactou, mesmo indiretamente, a presente rodada e a própria Política de Conteúdo Local, foi a extinção do PEDEFOR por meio do Decreto 10.087, de 5/11/2019. Assim sendo, referida política passa a ser plenamente disciplinada pelo CNPE, cabendo à ANP o aspecto da execução das normas estabelecidas por aquele Conselho.
Outrossim, colheram-se nas manifestações lançadas em análises ambientais prévias, tanto do IBAMA quanto do ICMBio, diversas referências à necessidade da avaliação ambiental de área sedimentar, ferramenta, segundo a Portaria 198/2012/MME-MMA, vocacionada, em especial, a  promover a eficiência e aumentar a segurança jurídica nos processos de licenciamento ambiental, integrando a avaliação ambiental aos processos decisórios de outorga de blocos exploratórios, entre outros objetivos previstos naquela norma. 
A avaliação ambiental de área sedimentar antecede, portanto, a fortiori, no caso específico, sem os substituir, os estudos ambientais mais específicos, previstos no processo de licenciamento ambiental previstos pela Lei 6.938/1981, com redação dada pela Lei Complementar 140/2011, e regulamentação específica.
Isto posto, a despeito de dois estudos da espécie em fase final de homologação, realizados nas bacias sedimentares de Solimões e de SE-AL Jacuípe, entendemos, num primeiro momento, que ampliar efetivamente o emprego da ferramenta da avaliação ambiental de área sedimentar constitui-se em boa prática de gestão no sentido almejado já no âmbito das medidas recomendadas por meio do Acórdão 1388/2018-TCU-Plenário, de relatoria do Ministro Aroldo Cedraz. 
Portanto, a princípio, seria, a nosso modo de ver, conveniente e oportuna a adoção da medida, constituindo-se uma boa prática de gestão dos processos de oferta de blocos exploratórios - amiúde pouco dotados de informações visando, em especial, o licenciamento ambiental das áreas. Tal cenário modificou-se, em parte, diante da necessidade em realizar-se reunião técnica prevista pelo art. 9º, § 8º, da IN 81/2018, com o MME, a qual teve ensejo no dia 9/7 corrente, cujo foco cuidou dos termos originais da recomendação inicialmente proposta, a saber:
	Recomendar, com fulcro com fulcro no art. 43, Inciso I, da Lei 8.443/1992, c/c art. 250, inciso III, do Regimento Interno do TCU, ao Conselho Nacional de Política Energética (CNPE) que, considerando que ampliar efetivamente o emprego da ferramenta de avaliação ambiental de área sedimentar constitui-se em boa prática de gestão no sentido almejado já no âmbito das medidas previstas no Acórdão 1388/2018-TCU-Plenário, de relatoria do Ministro Aroldo Cedraz, seja realizada a avaliação ambiental de área sedimentar, de acordo com a prioridade a ser estabelecida, em bacias sedimentares onde tal ação se avalie mais necessária, conforme a percepção de sensibilidade ambiental, e bem assim, em termos de planejamento estratégico, projetando um cronograma específico, na periodicidade possível, e de acordo com as disponibilidades orçamentárias e financeiras.
Todavia, foram incorporadas, na redação final ora apresentada no tópico de proposta, as ponderações expostas pela equipe do Ministério das Minas e Energia, especialmente nos aspectos do custo-benefício das AAAS, sob o modelo atual, cujos resultados convergiram, em termos de aptidão de atividades de exploração e produção, para o já obtido por meio das manifestações conjuntas. Destarte, sugere-se a recomendação, conforme o preceituado pelo art. 2º, inciso III, da Portaria-SEGECEX 9, de 14/5/2020.
Em derradeiro, abordaram-se as questões inerentes à Representação objeto do apenso TC Processo 005.450/2021-7, promovida pelo Parquet especial junto a esta Casa, acerca de possíveis irregularidades havidas na condução da 17ª Rodada de Licitações de blocos sob o regime de concessão, relacionadas a aspectos examinados quando da chamada análise ambiental prévia. 
Com efeito, conclui-se que aqueles elementos não lograram modificar o mérito do exame da desestatização em curso, a despeito das restrições apostas, em especial pelo ICMBIO, dirigiram-se mais propriamente a etapas posteriores do procedimento, e já no curso do processo de licenciamento ambiental, inclusive quanto à oferta de blocos localizados no setor SPOT-AUP2 (blocos POT-M-869, POT-M-871 e POT-M-958) , percebidos como de maior sensibilidade ambiental, haja vista maior proximidade a unidades de conservação - 100 km do bloco POT-M-871, não havendo, portanto, impeditivo para a oferta dos blocos.
 Tendo em vista a conclusão da análise dos elementos técnicos carreados aos autos, mormente ao conteúdo prescrito pelo art. 3º da IN TCU 81/2018, e dado o escopo de análise definido pela SeinfraPetróleo, opina-se que a Agência Nacional do Petróleo, Gás Natural e Biocombustíveis (ANP) atendeu os aspectos de tempestividade, completude, transparência e bem assim suficiência, consistência e coerência técnica dos elementos apresentados por meio do acervo documental inerente ao certame da 17ª Rodada de Licitações de Blocos Terrestres e Marítimos.
Quanto ao encaminhamento a ser dado ao processo, será sugerido o arquivamento direto dos autos. Isto em vista do baixo risco apresentado ao longo da análise do processo na fase pré-publicação definitiva do edital. 
Ademais, constatou-se, na fase seguinte à publicação do edital definitivo, desde pelo menos a 13ª Rodada, a negativa de achados de maior relevância, os quais justificassem atuação nas etapas da licitação e assinatura dos instrumentos contratuais. Tal situação salienta o emprego do critério risco, e salienta a importância da seletividade para embasar uma dada ação de controle.
Isto posto, sugere-se a medida de arquivamento direto na fase atual, o que não inibirá a eventual atuação da unidade técnica, acaso verificada situação que justifique a retomada do acompanhamento. 
Por fim, acerca da classificação de confidencialidade da informação, fundamenta-se uma proposta no mesmo sentido da deliberação prolatada no Acórdão 3343/2015-TCU-Plenário, de relatoria do Ministro Vital do Rêgo. No voto condutor daquele decisum defendeu-se ser de amplo interesse público que a apreciação da matéria não seja afastada do escrutínio social e, ainda, que não se poderia olvidar que a publicidade deve ser a regra e a confidencialidade a exceção, motivo pelo qual o próprio relatório da fiscalização deveria ser tornado público. 
Tomando como base tal deliberação e o previsto no art. 8º, § 3º, inciso III, c/c art. 11, inciso III, da Resolução-TCU 294/2018, propõe-se que seja tornada pública a versão do presente relatório à peça 12, em que as informações classificadas com sigilo, pela fonte, em prol da proteção à competitividade, visto tratar-se de certame licitatório em andamento, foram substituídas pelo termo [omissis] (parágrafos 40-44, 65-68, 81-89, 94-101, 111 e 145-149; e figura 8) , mantendo-se, por conseguinte, a incidência de sigilo sobre o presente relatório, sem omissões.
Volume de Recursos Fiscalizados e Benefícios do Controle.
O Volume de Recursos Fiscalizados (VRF) , nos processos de fiscalização deste Tribunal, tem seus critérios para cálculo e registro determinados pela Portaria TCU 222/2003. 
Desta forma, o VRF atualizado observa o item 1.3 da Portaria TCU 222/2003, fazendo-se remissão aos valores contratuais. O valor projetado decorrente dos contratos a serem firmados para a concessão da 17ª Rodada de Licitações alcança R$ 2.345.780.000,00, que representa a soma das ofertas vencedoras em bônus mínimo de assinatura (R$ 557.570.000,00) e em valores de PEM (R$ 1.788.210.000,00) .
A atual sistemática de quantificação e registro de benefícios das ações de controle externo foi instituída pela Portaria TCU 17/2015. Os benefícios potenciais que se estimam para esta instrução dizem respeito à manutenção da expectativa de controle gerada pela atuação continuada desta Corte de Contas e ao aperfeiçoamento da atuação governamental.
Proposta de Encaminhamento.
Ante o exposto, com fundamento no art.17 c/c art. 9º, caput, ambos da Instrução Normativa TCU 81/2018, submetem-se os autos à consideração superior, com posterior encaminhamento ao Gabinete do Excelentíssimo Ministro Relator Augusto Nardes, propondo:
Considerar, com fundamento no art. 258, inciso II, do Regimento Interno do TCU, que sob o ponto de vista formal e dado o escopo definido para a análise da presente desestatização pela Secretaria de Fiscalização de Infraestrutura de Petróleo e Gás Natural, que a Agência Nacional do Petróleo, Gás Natural e Biocombustíveis (ANP) atendeu aos aspectos de tempestividade, completude e suficiência técnica dos elementos apresentados por meio do acervo documental inerente ao certame da 17ª Rodada de Licitações de Blocos Terrestres e Marítimos;
Recomendar, com fulcro no art. 43, Inciso I, da Lei 8.443/1992, c/c art. 250, inciso III, do Regimento Interno do TCU, ao Ministério das Minas e Energia, que avalie a conveniência e oportunidade de definir, juntamente aos órgãos e instituições envolvidos, medidas para o aperfeiçoamento dos procedimentos pré-licitatórios relacionados aos aspectos ambientais das áreas a serem ofertadas, submetendo-as à apreciação do CNPE, com o objetivo de se promover melhorias na governança dos processos de oferta dos blocos exploratórios e de licenciamento ambiental das atividades de exploração e produção de petróleo e gás natural, de sorte a conferir maior segurança jurídica e previsibilidade, valorizar economicamente as áreas ofertadas, e bem assim evitar postergações na execução dos investimentos eventualmente contratados; 
Encaminhar cópia do Acórdão que vier a ser proferido à Agência Nacional do Petróleo, Gás Natural e Biocombustíveis (ANP) , ao Conselho Nacional de Política Energética (CNPE) , ao Ministério do Meio Ambiente (MMA) e ao Ministério de Minas e Energia (MME) , informando-os que o conteúdo da decisão poderá ser consultado no endereço www.tcu.gov.br/acordaos;
Tornar público o relatório de peça 12 com as omissões dos trechos cujo teor da informação foi classificada como confidencial pela ANP, conforme o art. 8º, § 3º, inciso III, c/c art. 11, inciso III, da Resolução-TCU 294/2018, e manter o sigilo do presente relatório em sua versão completa, sem omissões, bem como das demais peças dos presentes autos com sigilo atribuído no aplicativo 'Classificação de peças do e-TCU com restrição de acesso', de modo que a concessão de vistas e cópias destes autos seja feita de acordo com as restrições ou permissões ali constantes;
Arquivar os presentes autos, com base no art. 169, V, do RI/TCU."

não há.

Não atuou.

DESESTATIZAÇÃO. ACOMPANHAMENTO DA 17ª RODADA DE LICITAÇÕES DE BLOCOS TERRESTRES E MARÍTIMOS. ATENDIMENTO AOS ASPECTOS DE TEMPESTIVIDADE, COMPLETUDE E SUFICIÊNCIA TÉCNICA DOS ELEMENTOS APRESENTADOS. RECOMENDAÇÃO. ARQUIVAMENTO.

DESESTATIZAÇÃO (DES)

Secretaria de Fiscalização de Infraestrutura de Petróleo e Gás Natural (SeinfraPetroleo).

Trata-se da análise dos elementos técnicos apresentados para a sequência da 17ª Rodada de Licitações de Blocos Terrestres e Marítimos, com vistas à outorga de concessão para atividades de exploração e produção de petróleo e gás natural, principalmente em relação ao conteúdo prescrito no art. 3º da IN TCU 81/2018. Na presente rodada, após sucessivos ajustes, encontram-se em oferta os seguintes quantitativos de blocos em cada Bacia Sedimentar: Campos (15) , Santos (13) , Potiguar (14) e Pelotas (50) . 
2.	O Volume de Recursos Fiscalizados (VRF) alcançou o montante de R$ 2.345.780.000,00, que representa a soma das ofertas vencedoras em bônus mínimo de assinatura (R$ 557.570.000,00) e dos valores do Programa Exploratório Mínimo - PEM (R$ 1.788.210.000,00) .
3.	A inclusão dos blocos do Setor AUP-5, da Bacia de Santos, contemplou discussão sobre a exploração dos recursos naturais além da zona econômica exclusiva (mar territorial de 200 milhas) . Para tanto, foi constituído Grupo de Trabalho visando a estudar os efeitos, no certame, em especial da contribuição à International Seabed Authority (ISA) pelo uso do recurso natural além do território nacional. Como consequência, foi proposta a redação atual da minuta de edital e contrato, as quais integraram a redução progressiva dos royalties até o mínimo legal de 5%, haja vista a necessidade de custear o pagamento da contribuição, também progressiva, à ISA, variando de 1% até chegar a 7%, diretamente pelo concessionário, como forma de manter a atratividade econômico-financeira desses blocos, e respectivos projetos de desenvolvimento. 
4.	Outra novidade presente na 17ª Rodada refere-se à aceitação de garantias financeiras de oferta, assim como para o programa exploratório mínimo, de cartas de crédito emitidas por instituições sediadas no exterior. Com essa medida, poderá haver impacto no interesse de um leque maior de ofertantes de fora do país.
5.	Após detalhada avaliação do processo, a unidade técnica instrutiva conclui, conforme conteúdo prescrito pelo art. 3º da IN TCU 81/2018, que a Agência Nacional do Petróleo, Gás Natural e Biocombustíveis (ANP) atendeu aos aspectos de tempestividade, completude, transparência e bem assim suficiência, consistência e coerência técnica dos elementos apresentados por meio do acervo documental inerente ao certame da 17ª Rodada de Licitações de Blocos Terrestres e Marítimos.
6.	Manifesto anuência à proposta da SeinfraPetroleo, cujos argumentos incorporo às minhas razões de decidir, sem prejuízo das considerações a seguir.
7.	No que tange ao estudo de viabilidade técnica, econômica e ambiental (EVTEA) dos empreendimentos, organizados por bacia/setor/blocos, sob a ótica do poder concedente, tem-se que esse seria composto pelos atos referentes aos parâmetros de cálculos e exames técnicos necessários, a exemplo de cálculo do bônus de assinatura mínimo e programa exploratório mínimo; atratividade exploratória dos blocos/setores ofertados; sumários geológicos de cada Setor; parâmetros econômicos previstos no pré-edital, inclusive para a fase de produção, a exemplo da taxa de retenção e exploração, royalties, patrimônio líquido mínimo, garantia de oferta, taxa de participação e acesso ao pacote de dados; e análise ambiental prévia, calcada em manifestações do IBAMA e ICMBio, assim como dos órgãos técnicos da ANP.
8.	A definição do bônus de assinatura mínimo observou as normas regulatórias, em especial no tocante aos sete blocos da Bacia de Santos do Setor SS-AUP-5 (S-M-1615, S-M-1617, S-M-1619, S-M-1378, S-M-1729 e S-M-1731) . Com efeito, a inclusão dos mencionados blocos resultou na edição da NT 6/2020/SDB/ANP-RJ, a qual optou pela metodologia de referência para de¿nição do bônus de assinatura, subsidiada pela avaliação de atratividade exploratória, considerando que a modelagem econômica por projeto poderia impactar fortemente no interesse pelos blocos, haja vista suas peculiares condições de localização geográfica, logística e econômico-jurídica, o que ocasionará a elevação dos custos para o concessionário em pelo menos dois pontos percentuais a partir do décimo segundo ano de produção. 
9.	No mesmo sentido, o Programa Exploratório Mínimo a ser desempenhado pelas eventuais adjudicatárias de blocos observou os parâmetros fixados em termos regulatórios.
10.	O cálculo dos royalties seguiu o disposto no art. 47 da Lei 9.478/1997, tendo sido escolhidos como critérios para o estabelecimento daqueles valores os parâmetros afetos a modelo exploratório e ambiente operacional; densidade de dados sísmicos disponíveis; e expectativa de produção. 
11.	Ainda sobre o Setor SS-AUP-5, optou-se pela redução dos royalties devidos ao percentual mínimo de 5%, como forma de compensar, parcialmente, a contribuição à ISA. A questão afigura-se em um tradeoff entre a atratividade, para os concessionários, dos blocos ofertados no setor e a arrecadação de receita governamental específica.
12.	Os cálculos dos demais parâmetros econômicos também observaram a legislação regulatória específica, quais sejam a taxa de retenção e exploração, o patrimônio líquido mínimo, a garantia de oferta e a taxa de participação e acesso ao pacote de dados.
13.	A extinção do PEDEFOR impactou, indiretamente, a presente rodada e a própria Política de Conteúdo Local. Com isso, esta política passa a ser plenamente disciplinada pelo Conselho Nacional de Política Energética - CNPE, cabendo à ANP o aspecto da execução das normas estabelecidas por aquele Conselho.
14.	De acordo com as manifestações do IBAMA e do ICMBio, ficou registrada a necessidade da avaliação ambiental de área sedimentar, ferramenta, segundo a Portaria 198/2012/MME-MMA, voltada a promover a eficiência e aumentar a segurança jurídica nos processos de licenciamento ambiental, integrando a avaliação ambiental aos processos decisórios de outorga de blocos exploratórios. 
15.	Essa avaliação antecede os estudos ambientais mais específicos, previstos no processo de licenciamento ambiental, nos termos da Lei 6.938/1981, com redação dada pela Lei Complementar 140/2011, e regulamentação específica. Por esse motivo, a despeito de dois estudos da espécie em fase final de homologação, realizados nas bacias sedimentares de Solimões e de SE-AL Jacuípe, a unidade técnica manifesta-se como uma boa prática de gestão dos processos de oferta de blocos exploratórios a ampliação do emprego da ferramenta de avaliação ambiental de área sedimentar no âmbito das medidas previstas no Acórdão 1388/2018-TCU-Plenário, razão pela qual oportuna a sugestão de:
recomendar ao Ministério das Minas e Energia, com fulcro no art. 43, inciso I, da Lei 8.443/1992, c/c art. 250, inciso III, do Regimento Interno do TCU, que avalie a conveniência e oportunidade de definir, juntamente aos órgãos e instituições envolvidos, medidas para o aperfeiçoamento dos procedimentos pré-licitatórios relacionados aos aspectos ambientais das áreas a serem ofertadas, submetendo-as à apreciação do CNPE, com o objetivo de se promover melhorias na governança dos processos de oferta dos blocos exploratórios e de licenciamento ambiental das atividades de exploração e produção de petróleo e gás natural, de sorte a conferir maior segurança jurídica e previsibilidade, valorizar economicamente as áreas ofertadas, e bem assim evitar postergações na execução dos investimentos eventualmente contratados
16.	Em relação à representação objeto do apenso TC Processo 005.450/2021-7, formulada pelo Parquet especial junto a esta Casa, acerca de possíveis irregularidades havidas na condução da 17ª Rodada de Licitações de blocos sob o regime de concessão, relacionadas a aspectos examinados quando da chamada análise ambiental prévia, a SeinfraPetroleo observa "que aqueles elementos não lograram modificar o mérito do exame da desestatização em curso", não havendo, portanto, impeditivo para a oferta dos blocos.
17.	Finalmente, a respeito da classificação de confidencialidade da informação, também acolho a proposta no sentido de que seja tornada pública a versão do relatório à peça 12, em que as informações classificadas com sigilo, pela fonte, em prol da proteção à competitividade, visto tratar-se de certame licitatório em andamento, foram substituídas pelo termo "[omissis]" (parágrafos 40-44, 65-68, 81-89, 94-101, 111 e 145-149; e figura 8) .
	Ante o exposto, VOTO para que este Tribunal adote a minuta de Acórdão que trago à apreciação deste Colegiado.
	TCU, Sala das Sessões Ministro Luciano Brandão Alves de Souza, em 1º de setembro de 2021.
Ministro JOÃO AUGUSTO RIBEIRO NARDES
Relator